臺灣高等法院臺中分院民事判決　　　99年度重上更(二)字第40號
上　訴　人
(兼追加被告) 乙○○
訴訟代理人　 王傳賢律師
　　　　　　 黃振源律師
被 上 訴人
(兼追加原告) 甲○○
　　　　　　　　 　　　　14.
訴訟代理人　 詹漢山律師
　　　　　　 林更祐律師
上列當事人間請求履行債務事件，上訴人對於中華民國95年7月2
6日臺灣臺中地方法院第一審判決（94年度重訴字第224號），提
起上訴，經最高法院第2次發回更審，被上訴人並為訴之追加，
本院於民國100年6月14日言詞辯論終結，判決如下：
    主  文
原判決廢棄。
被上訴人在第一審之訴及其假執行之聲請均駁回。
第一、二審及發回前第三審訴訟費用由被上訴人負擔。
追加被告乙○○應給付追加原告甲○○新台幣2142萬5583元，及
自民國100年5月14日起至清償日止按年利率百分之5計算之利息
，其中新台幣1841萬3695元本息部分以繼承壬○○遺產為限負清
償責任。
追加原告甲○○其餘追加之訴駁回。
本判決第4項於追加原告甲○○以新台幣714萬1861元為追加被告
乙○○供擔保後，得假執行；但追加被告乙○○於假執行程序實
施前，以新臺幣2142萬5583元預供擔保，得免為假執行。
追加原告甲○○其餘假執行之聲請駁回。
追加之訴訴訟費用由追加被告乙○○負擔百分之36，餘由追加原
告甲○○負擔。
    事 實 及 理 由
壹、程序方面：
(一)按在第二審為訴之變更或追加，非經他造同意，不得為之；
    但民事訴訟法第255條第1項第2款至第6款情形，不在此限。
    又請求之基礎事實同一者，縱於訴狀送達後，原告仍得將原
    訴變更或追加他訴，無須得被告同意，民事訴訟法第446條
    第1項、第255條第1項第2款定有明文。原告於第二審為訴之
    追加，苟其請求之基礎事實同一者，即非法所不許。所謂請
    求之基礎事實同一，係指變更或追加之訴與原訴之主要爭點
    有其共同性，各請求利益之主張在社會生活上可認為同一或
    關連，而就原請求之訴訟及證據資料，於審理繼續進行在相
    當程度範圍內具有同一性或一體性，得期待於後請求之審理
    予以利用，俾先後兩請求在同一程序得加以解決，避免重複
    審理，進而為統一解決紛爭者，即屬之。
(二)本件被上訴人於原審主張：兩造之父丙○○生前於民國（下
    同）87年1月23日以訴外人丁○○、戊○○、己○○（下合
    稱丁○○等3人）及兩造等5人（均為丙○○子女）為連帶保
    證人，向台中庚○銀行股份有限公司（下稱台中商銀；前身
    為台中區辛○企業銀行）借款新台幣（下同）3億元（下稱
    Ａ借款）。同日，上訴人以被上訴人、丁○○等3人及丙○
    ○為連帶保證人向台中商銀借款3億元（下稱Ｂ借款）；丁
    ○○以兩造及丙○○、戊○○、己○○為連帶保證人向台中
    商銀借款5千萬元（下稱Ｃ借款）。上述3筆借款均未依約償
    還。台中商銀乃聲請拍賣丙○○名下如附表甲編號20至22號
    所示土地，所得價金清償上揭Ａ借款債務，該部分借款尚有
    2億6813萬5480元未償。台中商銀再聲請拍賣丙○○5名子女
    共有如附表甲編號1至11號所示土地，所得價金清償上開Ａ
    借款未償部分後，尚餘1億8416萬7969元，丙○○之5名子女
    每人可分得3683萬3594元，其中丁○○以可分得之金額清償
    Ｃ借款債務，其不足部分，由連帶保證人每人分擔601萬794
    7元，被上訴人就附表甲編號1至11號所示土地賣得價金尚可
    分得3081萬5647元。被上訴人並於原審提出同意書為證據方
    法（見原審卷第163頁），主張依同意書所示，縱上揭Ｂ借
    款未償債務2億6千萬元係丙○○借用上訴人名義或上訴人再
    轉借丙○○，該筆2億6千萬元債務亦應由上訴人負責清償，
    詎上訴人未依約負起清償之責，致被上訴人以自己財產清償
    Ｂ借款之2億6千萬元債務，爰依民法第749條規定，求為命
    上訴人返還上開金額本息之判決。被上訴人於本院上訴審先
    則表示上訴人依同意書約定，應單獨負責清償Ａ借款債務，
    其不為履行，應負債務不履行責任，惟金額大於被上訴人請
    求之金額，因訴訟費用過高，擬日後另行請求（見本院重上
    卷(二)48頁，被上訴人96年1月31日民事答辯(三)狀），繼則表
    示依同意書為請求（見同上卷(二)第59頁，被上訴人96年2月
    27日民事言詞辯論意旨狀），均係就其代償Ｂ借款部分之請
    求。於本院更一審則表示：依同意書所載，Ａ借款債務應由
    上訴人單獨負清償之責，但上訴人卻未清償，任由被上訴人
    所有如附表甲編號1至11號所示土地應有部分5分之1遭強制
    執行，而以拍賣所得部分價金代為清償上開應由上訴人負清
    償責任之Ａ借款債務，則被上訴人依系爭同意書，自得請求
    上訴人此項債務不履行之損害賠償等語（見本院更一卷(一)第
    63頁），則係就代償Ａ借款部分之請求，核屬訴之追加，然
    未據被上訴人繳納追加部分之裁判費，其訴之追加尚非合法
    。嗣於本院更二審時就：(一)代上訴人清償Ｂ借款（本息及違
    約金）原請求不足，得對上訴人求償之金額。(二)代上訴人清
    償Ａ借款債務（本息及違約金），得對上訴人求償之金額。
    (三)代壬○○清償其繼承丙○○債務應分擔債務（即Ｂ借款之
    2億6千萬元及利息、違約金債務）之6分之1，於壬○○死亡
    被上訴人拋棄繼承，由上訴人繼承壬○○債務，得對上訴人
    求償之金額等3部分具狀為訴之追加，並繳納追加部分裁判
    費在案（參本院更二審卷(二)第38-43、55頁及第91頁背面言
    詞辯論筆錄）。本院認就(一)項之追加核屬擴張應受判決事項
    之聲明。另(二)項之追加與原請求代償上訴人Ｂ借款之債務，
    同係本於同意書之約定，且均係以被上訴人名下系爭11筆土
    地之應有部分清償向台中商銀借款之債務，所不同者僅係Ａ
    借款係以丙○○名義借貸，而Ｂ借款係以上訴人名義借貸，
    被上訴人既主張Ａ、Ｂ借款均應由上訴人單獨負清償之責，
    應認被上訴人先後兩項請求主要爭點既有共同性，請求基礎
    又有關連性、同一性，且證據資料之利用上亦有一體性，依
    訴訟經濟原則，自宜利用同一訴訟程序審理，藉以一次解決
    本件之紛爭，兩者之基礎事實應相同。又(三)項之追加與原請
    求代償上訴人Ｂ借款之債務，同係以被上訴人名下系爭11筆
    土地之應有部分清償Ｂ借款之債務，所不同者僅係被上訴人
    於原訴主張Ｂ借款應由上訴人單獨負清償之責，於追加之訴
    主張上訴人Ｂ借款之債務若應由丙○○對上訴人負償還之責
    而由包括兩造及壬○○等全體繼承人繼承，壬○○應分擔之
    債務由被上訴人代償，上訴人應繼承壬○○對被上訴人所負
    之債務，基於同一理由，亦應認此項追加之訴之基本事實與
    原訴相同。是揆諸上述說明，被上訴人所為追加之訴，自無
    庸得上訴人之同意，而應准許，合先敘明。
貳、兩造陳述及爭點部分：
一、被上訴人方面：
(一)起訴主張：兩造之父丙○○於87年1月23日以丁○○、戊○
    ○、己○○及兩造等5人為連帶保證人，向台中商銀借款3億
    元（即Ａ借款）。同日，上訴人以被上訴人、丁○○等3人
    及丙○○為連帶保證人向台中商銀借款3億元（即Ｂ借款）
    ；丁○○以兩造及丙○○、戊○○、己○○為連帶保證人向
    台中商銀借款5千萬元（即Ｃ借款）。嗣丙○○於89年2月29
    日死亡，上開3筆借款，至93年底，由上訴人所貸Ｂ借款3億
    元債務，已經清償4千萬元，尚欠台中商銀2億6千萬元（下
    稱系爭2億6千萬元債務），其餘2筆借款債務則分文未償，
    經台中商銀聲請強制執行（執行案號為台中地院92年度執字
    第34824號），丙○○名下如附表甲編號20至22號所示3筆土
    地（下稱丙○○名下3筆土地）拍定價額扣除土地增值稅及
    執行費後尚餘1億1028萬3989元，用以清償丙○○生前負債
    ，尚不足2億6813萬5480元，此不足部分應由包括兩造在內
    之全體繼承人負連帶清償責任；而兩造、丁○○、戊○○、
    己○○等5人所共有，應有部分各5分之1如附表甲編號1至11
    號所示11筆土地（下稱系爭11筆土地），拍定價額扣除土地
    增值稅後尚餘4億5230萬3449元，清償前述不足款項後，尚
    餘1億8416萬7969元，兩造、丁○○、戊○○、己○○等5人
    每人平均可分得3683萬3594元，又兩造、戊○○、己○○為
    丁○○Ｃ借款之連帶保證人，丁○○以個人可分得之款項清
    償Ｃ借款後，其不足部分，每人應平均分擔601萬7947元（
    嗣於本院更二審時就此部分陳明更正為：丁○○自己所有土
    地遭拍賣受分配金額9046萬0690元，已足清償丁○○所貸Ｃ
    借款債務，故被上訴人就該部分無需分擔；參本院更二審卷
    (二)第40頁），則被上訴人以自己之財產平均負擔丙○○之債
    務及丁○○之保證債務後，尚餘3081萬5647元。被上訴人以
    上訴人連帶保證人之地位，代上訴人清償上開系爭2億6千萬
    元債務其中之3081萬5647元，被上訴人自得依民法第749條
    規定請求上訴人清償。兩造及丙○○其他繼承人丁○○、戊
    ○○、己○○、壬○○有於丙○○靈堂前達成處理丙○○資
    產、債務之協議，全體繼承人同意丙○○所留之資產及債務
    全由上訴人承受，如有不足仍由上訴人負責，事後再由會計
    師子○○做成書面交由兩造及丁○○、壬○○簽名，因當時
    戊○○、己○○各自返回定居國家，無法在同意書上簽名，
    故同意書之內容應係丙○○全體繼承人所同意，依同意書所
    示，縱以上訴人名義所借尚未清償之系爭2億6千萬元債務係
    丙○○借用上訴人名義或上訴人再轉借丙○○，該系爭2億6
    千萬元債務亦應由上訴人負責清償，詎上訴人未依約負起清
    償之責，致被上訴人以自己之財產清償該系爭2億6千萬元債
    務。爰求為命上訴人給付3080萬0647元，及自起訴狀繕本送
    達翌日（即94年6月3日）起算法定遲延利息之判決（依被上
    訴人之主張，被上訴人所得請求上訴人給付之金額為3081萬
    5647元，惟被上訴人起訴狀誤算為3080萬0647元，故僅請求
    3080萬0647元）。
(二)於本院追加請求略謂：依系爭同意書約定，以丙○○名義所
    貸Ａ借款債務亦應由上訴人單獨負清償之責，然上訴人卻未
    清償，任由被上訴人所有系爭11筆土地遭強制執行，而以拍
    賣所得部分價金代為清償上開應由上訴人負清償責任之Ａ借
    款債務，被上訴人依系爭同意書約定，自得請求上訴人此項
    債務不履行之損害賠償。系爭11筆土地拍賣所得金額為4億
    5230萬3450元，被上訴人應受分配金額為9046萬0690元（00
    0000000/5＝00000000），然此部分金額均用以清償應由上
    訴人單獨負責清償之Ａ、Ｂ借款未償債務，上訴人自應負償
    還責任，經扣除被上訴人原起訴請求代償Ａ借款部分之3080
    萬0647元，爰就代償Ａ、Ｂ借款部分之5966萬0043元（0000
    0000－00000000＝00000000）部分追加請求。又縱認Ｂ借款
    之系爭2億6千萬元未償債務係屬丙○○遺產，應由包括兩造
    、壬○○、丁○○、戊○○、己○○等6名繼承人負連帶漬
    償責任，則每人之內部分擔額各為6分之1為5977萬6634元，
    被上訴人所有系爭11筆土地遭拍賣應受分配金額9046萬0690
    元減除被上訴人就Ｂ借款應分擔債務5977萬6634元後，尚餘
    3068萬4056元，此部分金額係因上訴人未履行Ａ借款之清償
    責任，致被上訴人受損害，上訴人對被上訴人亦應依同意書
    約定，賠償被上訴人損害。又兩造之母壬○○於98年9月16
    日死亡，被上訴人、丁○○、戊○○3人已拋棄繼承，故壬
    ○○上開應分擔Ｂ借款未償債務5977萬6634元部分即應由上
    訴人及己○○繼承並負連帶責任。爰追加請求上訴人應給付
    被上訴人5966萬0043元，及自追加起訴狀繕本送達翌日（即
    100年5月14日）起按年利率百分之5計算之利息。
二、上訴人抗辯略以：
(一)如附表甲所示22筆土地係兩造父母丙○○、壬○○於53年間
    出資購買，其中編號1至11號之系爭11筆土地則借用包括兩
    造在內之5名子女名義登記，每人應有部分5分之1，惟系爭
    11筆土地之管理、處分、使用之權限均由父母實際掌握行使
    ，所有權狀亦均由父母保管，兩造父母並無由子女取得系爭
    11筆土地所有權之意思。兩造之父丙○○於70年起為經商資
    金需求，將如附表甲所示22筆土地共同設定最高限額抵押權
    6億元，以丙○○名義及借用子女名義向台中商銀貸款，銀
    行放款後均撥款至丙○○之帳戶由丙○○運用，經多次借款
    屆期換單續借，均係由丙○○自行處理，所有借用子女名義
    為借款人之借款申請書亦均由丙○○自行代子女簽名用印，
    直至85年間，因銀行相關規定趨於嚴格，子女亦陸續長大，
    銀行遂要求子女自行簽名，基於女兒或出嫁或移居海外，屢
    次借款展期須子女自行簽名不便，丙○○遂將原由被上訴人
    、丁○○、戊○○、己○○為借款人之債務，統一改由丙○
    ○及上訴人為借款名義人，以利借款到期換單展期。Ｂ借款
    中未償之系爭2億6千萬元債務係丙○○借用上訴人名義所貸
    ，應由丙○○負責償還，系爭11筆土地則係兩造父母借用被
    上訴人等子女名義登記，並設定抵押擔保系爭2億6千萬元債
    務，於丙○○無法償還時用以供強制執行，系爭11筆土地經
    強制執行清償系爭2億6千萬元債務，本屬被上訴人應履行借
    名契約之義務，被上訴人並無損害，自不得對上訴人行使求
    償權。縱上訴人與丙○○無借名契約存在，惟上訴人所借之
    Ｂ借款經銀行核貸放款後，立即轉帳至丙○○之帳戶內，轉
    借給丙○○使用，雙方應另成立借貸契約，至丙○○死亡時
    尚積欠上訴人2億6千萬元，被上訴人依其應繼分應負償還責
    任。另上訴人就丙○○所借之Ａ借款有代繳89年3月1日起至
    91年4月29日之利息2863萬1679元，被上訴人亦應攤還，合
    計被上訴人應償還上訴人4905萬9668元，上訴人得主張抵銷
    被上訴人所請求之3080萬0647元。
(二)丙○○死亡後，各繼承人於靈堂前並無協議債務由上訴人1
    人負擔，被上訴人所提之同意書，當初尚在研議階段即無疾
    而終，自始未生效力，且根本未製作同意書之附件，其後附
    件「癸○○○府君身後資產負債簡易表」及「歸戶財產查詢
    清單」均係事後併湊所附，該資產負債簡易表實係為遺產稅
    申報之用所製作而要求上訴人簽名，與歸戶財產查詢清單並
    非原附於該同意書，該同意書亦未經戊○○、己○○簽名，
    不發生分割遺產之效力，系爭2億6千萬元債務即不應由上訴
    人單獨負責。證人子○○及丑○○與被上訴人家族關係密切
    ，立場偏頗，所為有利被上訴人之說詞實屬臆測或迴護之詞
    ，與事實不符。另依系爭同意書之形式及內容觀之，該同意
    書係屬丙○○全體繼承人間就丙○○遺產負債問題，於全體
    繼承人均須一致同意時始能成立之遺產分割協議，並無個別
    成立債務承擔契約之意思及效力。退步言之，縱依系爭同意
    書所載，亦僅係確認其後附之資產負債簡易表所載範圍係屬
    丙○○之資產負債，在此範圍內授權上訴人單獨處理而已，
    並無排除丙○○於該資產負債表外之資產，仍應負擔清償其
    債務之責任，故本次以丙○○借名登記之土地，清償其債務
    ，上訴人亦無違約之情事。再退步言，如上訴人有給付被上
    訴人款項之義務，其金額亦非原審判決所認定之金額，按如
    附表甲編號12至19號之上訴人名下8筆土地，拍賣淨值為2億
    0537萬0754元，另系爭11筆土地拍賣淨值為4億5230萬3754
    元，上訴人可分得9046萬0689元，合計為2億9583萬1443元
    ；此部分應先供清償上訴人名義所欠台中商銀之3億2796萬
    3540元，不足之3213萬2097元部分，始有由被上訴人、丁○
    ○、己○○、戊○○以渠等共有土地清償之問題；故依此計
    算，被上訴人只有代償803萬3024元，而非原審判決所認定
    之3080萬0647元。
(三)被上訴人主張依同意書之法律關係為追加起訴部分，其得請
    求者應僅為基於該同意書約定上訴人是否有負債務不履行之
    損害賠償責任，至於被上訴人是否有代其母壬○○清償其應
    分擔債務及該債務是否存在？數額若干？有無由上訴人及己
    ○○繼承及有無限定繼承等項，與該同意書顯屬完全不同之
    法律關係，依法應不在本件訴訟審理範圍，被上訴人不得以
    同意書約定向上訴人為此部分之請求。且上訴人茍應繼承壬
    ○○應負擔部分之債務，亦主張對壬○○財產為限定繼承。
三、兩造不爭執事項：
(一)兩造及丁○○、戊○○、己○○為丙○○之子女，丙○○於
    89年2月29日死亡，其法定繼承人係兩造、丁○○、戊○○
    、己○○及兩造之母壬○○。
(二)丙○○生前以其子女名義登記如附表甲編號1至19號所示土
    地之所有權人，其中系爭11筆土地原係登記被上訴人、丁○
    ○、何麗珠、戊○○、己○○共有，應有部分各5分之1，何
    麗珠於61年4月29日死亡，其名下應有部分5分之1由上訴人
    繼承，另編號12至19號所示8筆土地登記上訴人所有。上揭
    19 筆土地及丙○○名下3筆土地均設定抵押權向台中商銀貸
    款。
(三)丙○○生前曾以被上訴人名義向台中商銀貸款7千萬元，由
    丙○○負責償還。
(四)本件於87年1月23日向台中商銀所貸之3筆借款：Ａ借款係
    以丙○○為借款人，上訴人、丁○○、戊○○、己○○、被
    上訴人為連帶保證人，借貸3億元；本金分文未償，本金、
    利息、違約金合計債務為3億7841萬9469元。Ｂ借款係以
    上訴人為借款名義人，被上訴人及丁○○、戊○○、己○○
    、丙○○為連帶保證人，借貸3億元；尚欠2億6千萬元未償
    ，本金、利息、違約金合計債務為3億2796萬3540元。Ｃ
    借款以丁○○為借款名義人，上訴人、戊○○、己○○、被
    上訴人、丙○○為連帶保證人，借貸5千萬元；本金分文未
    償，本金、利息、違約金合計債務為6090萬5381元。
(五)如附表甲所示22筆土地經台中商銀聲請台中地院92年度執字
    第34824號強制執行查封拍賣：丙○○名下3筆土地：拍定
    價格合計1億2219萬元，扣除土地增值稅788萬7202元及丙○
    ○應負擔之執行費401萬8809元後，尚餘1億1028萬3989元，
    用以清償丙○○生前之負債3億7841萬9469元，尚不足2億68
    13萬5480元。系爭11筆土地：拍定價格合計4億8353萬元
    ，扣除增值稅3122萬6551元後尚餘4億5230萬3449元，此部
    分金額清償丙○○前述不足之金額2億6813萬5480元後，尚
    餘1億8416萬7969元。上訴人名下8筆土地：拍賣價格為2
    億2327萬元扣除增值稅1441萬6278元為2億0885萬3722元。
(六)兩造之母壬○○於98年9月16日死亡，被上訴人、丁○○、
    戊○○3人已依法拋棄繼承。
四、兩造爭執之重點：
(一)系爭11筆土地由丙○○出資購買，登記子女之名義，係屬贈
    與或借名登記？
(二)以上訴人名義所貸Ｂ借款之系爭2億6千萬元債務，丙○○對
    上訴人是否負有償還之義務？
(三)兩造及其他繼承人有無達成丙○○之資產、負債全由上訴人
    承擔之遺產分割協議？
(四)以上訴人名義借貸Ｂ借款中之系爭2億6千萬元債務，有無在
    前揭遺產分割協議之範圍內，被上訴人以系爭11筆土地拍賣
    所得金額清償，能否對上訴人求償？
(五)上訴人對Ａ借款未償債務需否負清償之責？被上訴人以系爭
    11筆土地拍賣所得應受分配金額清償Ａ借款債務，能否對上
    訴人求償及得請求之金額？被上訴人代償壬○○就Ｂ借款系
    爭2億6千萬元債務分擔部分應否由上訴人負擔？
、本院之判斷：
一、系爭11筆土地由丙○○出資購買，登記子女之名義，係贈與
    或借名登記？經查：
(一)系爭11筆土地依土地所有權狀及土地登記謄本所示（附原審
    卷第58頁以下），係於53年7月1日登記丙○○女兒之名義，
    而當時丙○○之女兒均未成年（長女被上訴人係33年10月30
    日出生）。上訴人主張系爭11筆土地之登記名義人均在學，
    並無資力購買，該土地係由兩造之父母出資買受，登記在女
    兒名下等語；被上訴人就系爭11筆土地係由其父丙○○出資
    購買，登記在子女名下之事實亦不爭執（見原審卷第273頁
    、本院重上卷(一)第32頁背面），則系爭11筆土地係由丙○○
    出資購買，登記子女名義之事實，即堪認定。兩造所爭者係
    丙○○將系爭11筆土地登記子女名義之原因，上訴人主張係
    借名登記，被上訴人則認為係贈與。
(二)證人即兩造之母壬○○於原審證稱：「土地是我先生買的，
    登記給小孩，當時小孩還在念書，長大權狀仍然在我們手上
    由我們處理，不知道為何登記給小孩的原因。買受時是空地
    ，我們不是要買給小孩子，權利還掌握在我們手上，小孩的
    爸爸自己還要再用」（見原審卷第141、142頁），依壬○○
    上開證言可以得知丙○○將系爭11筆土地登記子女之名義並
    無贈與之意思，系爭11筆土地之所有權狀一直由其夫妻保管
    ，管理及使用權仍由丙○○掌握。再由系爭11筆土地之所有
    權狀係由上訴人於原審提出，足見上訴人及壬○○所稱系爭
    11筆土地之所有權狀係由丙○○夫婦保管乙節應堪採信，且
    被上訴人亦承認系爭11筆土地之所有權狀係由丙○○保管之
    事實（見本院重上卷(一)第133頁）。丙○○將系爭11筆土地
    登記在子女名下，若有贈與之意思，理應使其子女擁有處分
    權，丙○○未將土地所有權狀交付被上訴人等人，自難認丙
    ○○有將系爭11筆土地贈與子女之意思。又依系爭11筆土地
    之土地登記謄本所示，系爭11筆土地於79年1月23日設定最
    高限額抵押權6億元予台中商銀，再於85年6月4日設定最高
    限額抵押權1億8千萬元予台中商銀，其目的即在向台中商銀
    貸款，而以系爭11筆土地抵押向台中商銀於79年3月10日初
    次核貸之債務人及金額為丙○○1億元，被上訴人、丁○○
    、戊○○、己○○各7千萬元，上訴人1億2千萬元，共5億元
    ，該貸款均係丙○○所為（詳後述）；被上訴人於本院上訴
    審稱：「（設定抵押是否丙○○辦理？以登記甲○○11筆土
    地擔保債務是否也是丙○○去設定？）可以推知全體子女都
    授權給兩造的父親丙○○」等語（見本院重上卷(一)第50頁背
    面），是被上訴人亦未否認丙○○以系爭11筆土地設定抵押
    向台中商銀貸款之事實。則由丙○○保管系爭11筆土地之所
    有權狀，並以系爭11筆土地設定抵押向台中商銀貸款觀之，
    系爭11筆土地之處分權仍由丙○○掌握，丙○○應僅係借用
    子女之名義登記系爭11筆土地之所有權，尚無贈與系爭11筆
    土地予其子女之意思。是兩造就系爭11筆土地丙○○登記在
    子女名下之原因，自應以上訴人所主張之借名登記，較為可
    信。
(三)被上訴人稱：土地所有權登記有絕對效力，系爭11筆土地自
    53年10月31日起即登記為被上訴人應有部分5分之1，迄今已
    逾40年，縱係借名登記於被上訴人之名下，亦屬被上訴人與
    丙○○之關係，上訴人無權代為主張終止借名登記契約云云
    。惟系爭11筆土地之借名登記係存在於丙○○與其子女之間
    ，屬登記名義人與真正所有權人之內部關係，此與系爭11筆
    土地登記丙○○子女之名義，登記有絕對效力，丙○○子女
    為系爭11筆土地之名義所有人不衝突。又借名契約係屬無名
    契約，該契約著重在當事人間之信任關係，性質與委任契約
    類同，應類推適用委任關係終止、消滅之規定，而委任關係
    ，因當事人一方死亡而消滅（參照民法第550條規定），故
    丙○○借用其子女之名義登記系爭11筆土地，丙○○與其子
    女就系爭11筆土地所成立之借名登記契約，於丙○○89年2
    月29日死亡時應歸於消滅（上訴人於本件亦未主張要終止被
    上訴人與丙○○間就系爭11筆土地所成立之借名登記契約）
    。
(四)被上訴人又稱：若丙○○僅係借用子女名義辦理不動產登記
    ，並無贈與意思，於子女分別嫁娶，各自發展事業後，應即
    終止借名契約，以避免子女事業發展不順遂時遭子女之債權
    人聲請強制執行蒙受損失云云。惟丙○○早於79年1月23日
    就系爭11筆土地設定最高限額抵押權6億元予台中商銀，並
    於79年3月10日向台中商銀貸款5億元，丙○○之權益已獲得
    保障，丙○○並不必慮及系爭11筆土地登記子女名義，於子
    女事業發展不順遂時會遭子女之債權人聲請強制執行致蒙受
    損失，被上訴人以丙○○未終止借名契約，而推斷系爭11筆
    土地並非丙○○借用子女之名義登記，要無可採。
(五)被上訴人復稱：依上訴人之理由，則由丙○○出資購買之股
    票或不動產，凡登記在上訴人名下者，均係借名登記，包括
    被上訴人在內之全體繼承人均可主張該上訴人財產列入丙○
    ○之遺產，而由全體繼承人共同繼承，且關於丙○○遺產之
    處理原則，已經在全體繼承人間達成一致協議，凡是登記在
    何人名下之財產即歸該人取得，則由丙○○出資登記在被上
    訴人名下之財產，即應分歸被上訴人取得，系爭11筆土地被
    上訴人名下之應有部分5分之1自屬被上訴人所有云云。然丙
    ○○出資購買登記在上訴人名下之股票或不動產，除上訴人
    名下8筆土地同系爭11筆土地係由丙○○借名登記應供清償
    丙○○以附表甲所示土地抵押借款之債務外，其餘財產究屬
    丙○○贈與上訴人，抑或丙○○借用上訴人名義登記，均與
    本件無關，亦不得以系爭11筆土地係丙○○借名登記即推斷
    丙○○登記上訴人名義之其他財產（上訴人名下8筆土地不
    包括在內）亦為借名登記。另丙○○出資購買登記子女名義
    之財產，在全體繼承人間縱有達成一致協議，凡是登記在何
    人名下之財產即歸該人取得，係有關丙○○之遺產處理原則
    ，此與本件上訴人係主張系爭11筆土地係丙○○借用子女名
    義登記，應清償丙○○以系爭11筆土地抵押向台中商銀所借
    之系爭債務，並未發生衝突，上訴人於本件未主張分配被上
    訴人名下之系爭11筆土地應有部分5分之1，自未違反被上訴
    人所述之上開丙○○遺產處理原則。
二、以上訴人名義所貸Ｂ借款中之系爭2億6千萬元債務，丙○○
    對上訴人是否負有償還之義務？查：
(一)系爭2億6千萬元債務係以上訴人名義於87年1月23日向台中
    商銀借貸3億元（即Ｂ借款），清償4千萬元後之未償債務，
    於借款時上訴人有同意以其名義向台中商銀借貸，故對台中
    商銀而言，系爭2億6千萬元債務之借款人係上訴人而非丙○
    ○，上訴人即應對台中商銀負清償責任。惟此乃係上訴人與
    台中商銀之關係，在上訴人與丙○○之間，系爭2億6萬元債
    務應由何人負清償之責任，丙○○應否對上訴人負清償系爭
    2億6千萬元債務之責任，自應就上訴人與丙○○間內部關係
    論斷，不能以上訴人係名義上之借款人，即認定在上訴人與
    丙○○之間，系爭2億6萬元債務仍應由上訴人負清償之責任
    ，丙○○對上訴人不必負償還之義務。
(二)附表甲所示之22筆土地於79年1月23日設定最高限額抵押權6
    億元予台中商銀，擔保以丙○○及丙○○子女即兩造、丁○
    ○、戊○○、己○○名義所借如下揭表列編號1所示債務：
┌─┬────┬───┬──────┬──────┬────────┐
│編│ 貸款日 │貸款人│金額（元）  │小計（元）  │   備     註    │
│號│        │      │            │            │                │
├─┼────┼───┼──────┼──────┼────────┤
│1.│ 79.3.10│丙○○│ 100,000,000│ 500,000,000│                │
│  │        │甲○○│  70,000,000│            │                │
│  │        │丁○○│  70,000,000│            │                │
│  │        │戊○○│  70,000,000│            │                │
│  │        │己○○│  70,000,000│            │                │
│  │        │乙○○│ 120,000,000│            │                │
├─┼────┼───┼──────┼──────┼────────┤
│2.│ 80.9.10│丙○○│ 100,000,000│ 500,000,000│清償編號1之債務 │
│  │        │甲○○│  70,000,000│            │                │
│  │        │丁○○│  70,000,000│            │                │
│  │        │戊○○│  70,000,000│            │                │
│  │        │己○○│  70,000,000│            │                │
│  │        │乙○○│ 120,000,000│            │                │
├─┼────┼───┼──────┼──────┼────────┤
│3.│ 82.3.10│丙○○│ 100,000,000│ 477,000,000│清償編號2之債務 │
│  │        │甲○○│  49,000,000│            │                │
│  │        │丁○○│  70,000,000│            │                │
│  │        │戊○○│  70,000,000│            │                │
│  │        │己○○│  70,000,000│            │                │
│  │        │乙○○│ 118,000,000│            │                │
├─┼────┼───┼──────┼──────┼────────┤
│4.│ 83.9.10│丙○○│ 100,000,000│ 472,000,000│清償編號3之債務 │
│  │        │甲○○│  44,000,000│            │                │
│  │        │丁○○│  70,000,000│            │                │
│  │        │戊○○│  70,000,000│            │                │
│  │        │己○○│  70,000,000│            │                │
│  │        │乙○○│ 118,000,000│            │                │
├─┼────┼───┼──────┼──────┼────────┤
│5.│ 85.4.10│丙○○│ 100,000,000│ 407,000,000│清償編號4之債務 │
│  │        │甲○○│  44,000,000│            │                │
│  │        │丁○○│  70,000,000│            │                │
│  │        │戊○○│  70,000,000│            │                │
│  │        │己○○│  70,000,000│            │                │
│  │        │乙○○│  53,000,000│            │                │
├─┼────┼───┼──────┼──────┼────────┤
│6.│ 85.5.23│丙○○│ 300,000,000│ 300,000,000│清償編號5之債務 │
├─┼────┼───┼──────┼──────┼────────┤
│7.│ 85.6.18│乙○○│  95,000,000│  95,000,000│轉帳至丙○○支票│
│  │        │      │            │            │存款帳戶，清償何│
│  │        │      │            │            │正惠寅○人壽保險│
│  │        │      │            │            │公司借款        │
│  │        │      │            │            │95,000,000元    │
├─┼────┼───┼──────┼──────┼────────┤
│8.│ 85.7.2 │丙○○│ 300,000,000│ 600,000,000│除清償編號6、7之│
│  │        │乙○○│ 300,000,000│            │債務，餘205,000,│
│  │        │      │            │            │000元轉帳至何天 │
│  │        │      │            │            │池支票存款帳戶清│
│  │        │      │            │            │償丙○○、壬○○│
│  │        │      │            │            │、乙○○台中市第│
│  │        │      │            │            │二信用合作社借款│
│  │        │      │            │            │81,700,000元、19│
│  │        │      │            │            │,000,000元、65,0│
│  │        │      │            │            │00,000元及乙○○│
│  │        │      │            │            │寅○人壽保險公司│
│  │        │      │            │            │借款38,000,000元│
├─┼────┼───┼──────┼──────┼────────┤
│9.│ 87.1.23│丙○○│ 300,000,000│ 600,000,000│清償編號8之債務 │
│  │        │乙○○│ 300,000,000│            │                │
├─┴────┼───┼──────┼──────┼────────┤
│累積未償之本│丙○○│ 378,419,469│            │乙○○300,000,00│
│金及利息、違│乙○○│ 327,963,540│            │0元借款部分有清 │
│約金金額    │      │            │            │償本金40,000,000│
│            │      │            │            │元              │
└──────┴───┴──────┴──────┴────────┘
    上揭表列編號1號之5億元借款，之後借款到期又換單續借如
    編號2至5號所示之借款，此有上訴人所提出之放款轉期請示
    單、借款申請書在卷可稽（附本院重上卷(一)第62頁以下），
    並為兩造所不爭執（見同上卷(一)第58頁上訴人所製作之貸款
    明細表及第133頁背面被上訴人之陳述）。上訴人主張上揭
    表列編號1至5號以丙○○子女即兩造、丁○○、戊○○、己
    ○○名義所借之款項係丙○○借用子女之名義所為，借款申
    請書均由丙○○自行代子女簽名用印等語，被上訴人於95年
    11月22日具狀表示「兩造之父丙○○生前確曾分別利用5名
    子女名義借貸週轉」（見同上卷(一)第155頁），並於本院上
    訴審95年10月25日、95年11月8日準備程序時陳述明確（見
    同上卷(一)第50頁背面、51頁正面、133頁背面）。此外丁○
    ○、戊○○、己○○、上訴人79年3月9日之借款申請書於申
    請人之旁皆有載明授權人丙○○（見同上卷(一)第64至67 頁
    ），足見上揭表列編號1至5號以兩造及丁○○、戊○○、己
    ○○之名義向台中商銀所為之借款，均係丙○○借用子女之
    名義所為。
(三)兩造及丁○○、戊○○、己○○於85年5月簽署撥款協議書
    ，同意渠等與丙○○共同申請貸款，於抵押物擔保之本金最
    高限額範圍內，所貸款項均撥入丙○○帳戶內，並由其受領
    ，此有該撥款協議書在卷可憑（附本院重上卷(一)第59頁）。
    之後丙○○為整合借款，於85年5月23日以其名義向台中商
    銀借款3億元，償還以子女名義所為之借款，其中被上訴人4
    千4百萬元、丁○○2千萬元、戊○○、己○○各7千萬元、
    上訴人5千3百萬，共2億5千7百萬元，此經財政部台灣省中
    區國稅局（下稱國稅局）認定屬實，因國稅局誤認丙○○之
    還款係贈與，乃對丙○○之繼承人課徵贈與稅，有卷附之國
    稅局中區國稅法二字第0930003040號重審復查決定書可稽（
    附原審卷第178至180頁）。而丙○○3億元之借款申請書上
    審核欄亦載「貸放同時收回72-5947、72-5930、72-5922、
    72-5908、72-5915號放款」（見本院重上卷(一)第88頁）。
(四)系爭2億6萬元債務係以上訴人名義於87年1月23日向台中商
    銀借貸3億元Ｂ借款之未償債務，該3億元Ｂ借款係在清償以
    上訴人名義於85年7月2日所借之3億元，此觀該借款申請書
    貸放審查表載明「貸放同時收回」自明（見同上卷(一)第126
    頁背面）；而以上訴人名義於85年7月2日所借之3億元則係
    在清償以上訴人名義於85年6月18日向台中商銀所借之9千5
    百萬元，此有該借款申請書審核欄記載「貸放同時收回00-0
    0000號放款」，及貸放審查表記載「放款餘額95000千元貸
    放同時收回」可資證明（見同上卷(一)第125頁正、背面）。
    至以上訴人名義於85年6月18日所借之9千5百萬元，及85年7
    月2日所借之2億零5百萬元，皆於台中商銀撥款入上訴人之0
    00000000000號帳戶後，即轉帳入丙○○之000000000000號
    支票存款帳戶，有台中商銀交易明細表及證明書為證（附原
    審卷第262至264頁），而被上訴人就該3億元之借款係轉帳
    入丙○○帳戶之事實亦不爭執（見本院重上卷(一)第133頁背
    面、卷(二)第62頁）。上開9千5百萬元及2億零5百萬元於轉帳
    入丙○○之帳戶後，其中9千5百萬元部分丙○○隨即開立同
    額支票用以清償以丁○○名義向寅○人壽保險股份有限公司
    （下稱寅○人壽）所借之9千5百萬元，此有台中商銀交易明
    細，支票影本附卷足按（附同上卷(一)第143、144頁），另該
    9千5百萬元之借款申請書審核欄亦載明「本件貸款係償還寅
    ○人壽並塗銷其抵押權」等語；此外2億零5百萬元部分丙○
    ○係開立85年7月2日到期之面額3千8百萬元、5千萬元、5千
    萬元、5730萬元與同月4日到期之面額840萬元支票，用以清
    償以丙○○、壬○○、上訴人之名義向台中市第二信用合作
    社所借之8170萬元、1900萬元、6500萬元及以上訴人名義向
    寅○人壽所借之3800萬元，此亦有台中商銀交易明細及支票
    影本為證（附本院重上卷(一)第143、150、151頁），且國稅
    局中區國稅法二字第950025577號復查決定書亦認定「何君
    （即上訴人）於85年6月18日自台中商銀轉帳95,000,000元
    至被繼承人（即丙○○）同銀行支票存款帳戶，被繼承人隨
    即開立同額支票償還丁○○寅○人壽借款；85年7月2日何君
    自台中商銀轉帳205,000,000元至被繼承人同銀行支票存款
    帳戶部分，查被繼承人於同日開立38,000,000元、50,000,0
    00元、50,000,000元、及57,300,000元支票4紙合計195,300
    ,000元分別轉入寅○人壽及台中市第二信用合作社償還乙○
    ○、壬○○及被繼承人借款103,000,000元、19,000,000元
    及73,300,000元，同年月4日開立8,400,000元支票轉入二信
    償還被繼承人借款8,400,000元」（見同上卷(一)第147頁背面
    、148頁正面），則上訴人所借之3億元於轉帳入丙○○支票
    存款帳戶係供丙○○清償債務之用，以上訴人名義向台中商
    銀借款3億元，其目的即係在供丙○○整合債務。被上訴人
    主張上訴人之借款事後轉入丙○○之帳戶內，其原因係委由
    丙○○代為購買股票或位於美國加州之豪宅，或清償積欠丙
    ○○代上訴人取得美國高爾夫球場之債務云云，均與事實不
    符，委無可採。
(五)丙○○原即借用子女之名義向台中商銀借款，之後為整合借
    款，乃以自己及上訴人之名義各向台中商銀借款3億元，該6
    億元之債務仍提供附表甲所示之土地擔保，而附表甲所示之
    土地除編號20至22號係丙○○之名義外，其餘土地則借用其
    子女之名義登記，且為以上訴人名義借款3億元，附表甲所
    示之土地原所設定之最高限額抵押權6億元已不足供擔保，
    附表甲所示之土地再於85年6月4日設定最高限額抵押權1億8
    千萬元予台中商銀，此觀附表甲所示土地之土地登記謄本及
    以上訴人名義於85年6月18日借款9500萬元及85年7月2日、
    87年1月23日各借款3億元之借款申請書審核欄均載明提供不
    動產抵押7億8千萬元自明（見同上卷(一)第124至126頁），依
    前所述，附表甲所示土地之土地所有權狀係丙○○持有，處
    分權仍由丙○○掌握，可知附表甲所示土地之設定抵押應係
    丙○○所為，丙○○以附表甲所示土地設定抵押擔保以上訴
    人名義所借之3億元，貸得款項係供丙○○清償債務之用，
    顯然以上訴人名義向台中商銀借款應係丙○○沿用之前借用
    子女名義借款之意思，上訴人係應丙○○之要求，同意為借
    款之名義人，而於借款申請書及借據上簽章。
(六)被上訴人稱：系爭2億6千萬元債務若係丙○○借用上訴人名
    義為之，為何上訴人於簽署同意書時隱瞞不提？為何上訴人
    於申報丙○○遺產稅時，亦未申報此筆債務云云。查丙○○
    之遺產稅核定通知書雖僅列3億元為其未償債務，且未列載
    上訴人名下8筆土地及系爭11筆土地（參原審卷第215頁），
    惟系爭2億6萬元債務並非丙○○名下對台中商銀所負之債務
    ，並不在同意書協議分割丙○○遺產之範圍內，應由全體繼
    承人就附表甲編號1至19號所示土地（即上訴人名下8筆土地
    及系爭11筆土地）負清償之責，不能以上訴人簽署同意書時
    未提及系爭2億6千萬元債務係由丙○○借用其名義所為，即
    否定此一事實。又系爭2億6千萬元債務是否由丙○○借用上
    訴人名義為之，丙○○對上訴人是否負有償還之債務，不易
    認定，上訴人若申報丙○○此債務，即難免會產生爭議，且
    系爭2億6千萬元債務上訴人若申報為丙○○之遺產，附表甲
    編號1至19號所示之土地是否亦應列入丙○○之遺產？亦會
    產生疑義，因附表甲編號1至19號所示土地之價值高於2億6
    千萬元，國稅局苟要求上訴人將附表甲編號1至19號所示土
    地列入丙○○之遺產，丙○○之遺產價值即會增加，上訴人
    將會得不償失，亦無從以上訴人於申報丙○○遺產稅時未申
    報此筆債務，而推論系爭2億6千萬元非丙○○借用上訴人名
    義所借，被上訴人此部分辯解，應不可採。
(七)以上訴人之名義所借之Ｂ借款，係丙○○借用上訴人之名義
    所為，上訴人與丙○○間即有借名契約存在。按借名契約屬
    無名契約，性質與委任契約類同，應類推適用民法委任之規
    定；依民法第546條第2項「受任人因處理委任事務，負擔必
    要債務者，得請求委任人代其清償」之規定，上訴人既受丙
    ○○之委託，出名向台中商銀借款，因此對台中商銀負擔債
    務，上訴人自得請求丙○○代其向台中商銀清償該債務，丙
    ○○對上訴人即負有償還系爭債務之義務；此項義務，於丙
    ○○死亡後，自應由丙○○之繼承人繼承之。
三、兩造及其他繼承人有無達成丙○○之資產、負債全由上訴人
    承擔之遺產分割協議？經查：
(一)被上訴人主張丙○○於89年2月29日去世後，即由兩造在內
    之全體繼承人達成協議，丙○○所遺之資產、負債授權由上
    訴人處理，並由上訴人負完全責任，如資產不足清償負債時
    ，不足部分應由上訴人清償，若有剩餘再由全體繼承人共同
    分配等語，並提出「同意書」及所附「癸○○○府君身後資
    產負債簡易表」「歸戶財產查詢清單」為證（附本院更一卷
    (一)第135-139頁）。上訴人則否認全體繼承人有在丙○○之
    靈堂達成丙○○之資產負債全由上訴人承擔之遺產分割協議
    。
(二)證人子○○於原審證稱：「同意書是我寫，是我拿給當事人
    簽的，....同意書內容是在靈堂前6個人在場均同意。....
    當時在靈堂約定，登記是誰的就是誰的財產，不要再拿出來
    作分配，丙○○生前的資產、負債，就全部由乙○○負擔，
    若處理有剩的，再拿出來分，但是在乙○○名下的就不用拿
    出來」、「丙○○真正的財產太多了，所以沒有單獨對特定
    財產特別拿出來講。當天沒有提到丙○○的負債是多少，但
    是大家應該都知道，....如果前提是財產登記在誰名下就是
    誰的，那丙○○的負債就是3億元；如果把所有子女名下的
    財產都算成遺產，那這些財產負債也應算是丙○○的負債」
    、「當初談到幾個結論，要保持丙○○先生的清譽，丙○○
    名下的財產、負債都歸乙○○，處理有剩要拿出來大家分配
    ，這是大原則，當時在場的朋友及繼承人都同意，所以我作
    遺產申報是秉持這原則，大家也沒有意見，....當時是在頭
    七時談論這個事情，當天大原則大家很早就提出，但詳細的
    資產、負債，大家想要再瞭解而有一些爭論」等語（見原審
    卷第274、275、343、344頁）；於本院更一審證稱：「....
    ，頭七的時候所有的家屬及親朋好友，包括我、辰○○、巳
    ○○律師、丑○○及所有繼承人，有在丙○○的靈前開會，
    處理身後遺產分配問題，當時大概有個結論，就是同意書上
    所寫的，登記在誰名下的財產基本上就歸誰所有，丙○○名
    下還有登記在非繼承人名下，就全部歸乙○○，所以相對的
    丙○○所有的債務，也歸乙○○處理，如果還有剩的話，乙
    ○○要拿出來，再跟大家作分配，所以當時台中商銀的借款
    裡面，有一部分是屬於丁○○、還有一部分是以丁○○的名
    字貸款但是甲○○借的，當時也釐清該部分由借款人清償」
    等語（見本院更一卷(一)第283頁反面）。是依子○○上開證
    言，可以得知丙○○之全體繼承人在丙○○之靈堂前就丙○
    ○有多少資產及負債並未列出具體之明細，丙○○名下之詳
    細資產、負債內容，全體繼承人尚有爭論，但全體繼承人仍
    達成丙○○登記在子女名下之財產就歸該登記名義人所有，
    不必再列入遺產分配，丙○○名下之資產及負債均交由上訴
    人處理，並全由上訴人承擔，以丙○○之資產清償其負債，
    若有剩餘，再分配予全體繼承人。子○○之證言經核與證人
    丑○○於原審所證「當時我是有聽到由他的遺產拿出來還債
    ，繼承人在場有同意，同意拿遺產出來還債。」、「當時是
    請他的大兒子乙○○全權處理。」、「最後的結論就是這樣
    ，因為在場的人都有同意」等語（見原審卷第375頁），證
    人丁○○所證「在靈堂協議時當時說登記在誰名下就是誰的
    ，我們姊妹也沒意見，台中商銀的貸款就由乙○○負責，當
    時會計師（即子○○）也在場，言明處理完如果有剩，姊妹
    一起分享。」（見原審卷第289頁），及證人巳○○所證「
    繼承人以外的人提出的方法中，大家認為較可行的，是把丙
    ○○的財產、負債均交給乙○○處理」、「乙○○對於大家
    要他處理財產、負債，他想知道丙○○的財產包括那些範圍
    。」等語（見原審卷第342頁）大致相符。
(三)系爭同意書及其附件第1頁之「癸○○○府君身後資產負債
    簡易表」上所載日期雖為89年3月26日，然第2、3、4頁之「
    歸戶財產查詢清單」左上方之列印日期則為「89年5月8日」
    （附本院更一卷(一)第135-139頁）。而證人子○○於本院更
    一審亦證稱：「....辰○○拿1份他自己手寫的何董資產負
    債概要給我，我在3月26日左右把同意書打出來，同意書及
    後面附件的第1張即身後資產負債簡易表是同一時間做的。5
    月初的時候，我又跟國稅局拿到丙○○的歸戶財產資料即附
    件第2、3、4頁。....由簽名的筆色來看，同意書及後附4張
    附件，甲○○及丁○○都是同時簽的，等乙○○回臺灣，然
    後再把整份包括同意書及4張附件一起交給乙○○同時簽，
    由乙○○簽的字跡及筆色也可以看出是同時簽的，乙○○簽
    的時間應該是5月12日以後，至於正確時間我已經忘了，但
    是在這期間我有讓壬○○在同意書上簽名，壬○○之所以只
    簽1份同意書，是因為他是受日式教育不太會寫國字，所以
    只請她簽1次」等語（見本院更一卷(一)第283、284頁），又
    子○○應係在89年3月26日左右製作同意書及附件第1頁即身
    後資產負債簡易表，5月初向國稅局取得丙○○歸戶財產資
    料即附件第2、3、4頁，經甲○○及丁○○簽具後傳真予上
    訴人，俟上訴人回國後再將同意書及4張附件交上訴人簽具
    ，上訴人簽具之時間係在89年5月12日之後等情，核與子○
    ○將同意書及附件資料傳真予上訴人之傳真函所載內容：「
    有關同意書今天已請您兩位姐姐簽名，原則上無問題（如後
    附），寶珠及明珠部分以後再處理。....」（參本院更(一)卷
    一第296頁傳真函），傳真時間為89年5月12日相符，而系爭
    同意書及附件資料亦確有上訴人之兩位姐姐即被上訴人及丁
    ○○簽名，並無戊○○及己○○之簽名，俱與證人子○○所
    述相符；再參諸上訴人之入出境資料（附本院95重上116號
    卷第82頁）所示其確有於89年2月26日入境同年3月14日出境
    ，89年4月10日入境同月15日出境，89年6月5日入境同月9日
    出境之紀錄，顯然上訴人於89年3月26日及同年5月12日均不
    在台灣，則子○○傳真函所示，子○○於89年5月12日傳真
    時，上訴人尚未在同意書及附件簽名等情，自為可信。同意
    書及附件依上開子○○之證言、傳真函及上訴人入出境資料
    應可證明係由上訴人於回國後之89年6月5日同月9日期間在
    被上訴人及丁○○簽完名之後再簽名。是證人子○○就上訴
    人簽具系爭同意書之時間前於原審雖曾證述大約在丙○○過
    世不到1個月所簽云云（原審卷第378頁），及證人丁○○於
    原審所證同意書係上訴人先簽妥云云（原審卷第289頁），
    均屬渠等記憶模糊所為錯誤之陳述，要無可採。上訴人雖辯
    稱：被上訴人所提出之資產負債簡易表及歸戶財產查詢清單
    ，並非原附於同意書，係被上訴人故意拼湊而為不實之主張
    ，同意書之內容當時還在研議階段，對於丙○○之資產、負
    債範圍尚未合意，根本尚未製作同意書之附件，該同意書並
    無資產負債簡易表及財產查詢清單附件，被上訴人所提出之
    資產負債簡易表係事後於89年5月間為申報遺產稅所製作云
    云。惟依子○○上開證言，證人子○○依據丙○○全體繼承
    人於靈堂前所達成丙○○名下之資產、負債全由上訴人承擔
    之協議，製作同意書及附件即癸○○○府君身後資產負債簡
    易表，先交被上訴人及丁○○簽名後再傳真予上訴人，俟上
    訴人回國後再為簽名等情，業如上述，觀諸系爭同意書第1
    條明載「確認後附之『資產負債表』所在係府君遺產負債..
    ..」，業已明確表明該同意書有後附第1頁之資產負債表，
    上訴人對於同意書及附件「癸○○○府君身後資產負債簡易
    表」其上之「乙○○」簽名之真正既不爭執，其既在同意書
    及資產負債簡易表及每一紙之「財產歸戶查詢清單」上逐頁
    簽名（參本院更(一)卷一第291-295頁），應係同意該同意書
    所載內容，及承認資產負債簡易表所載之資產、負債及附件
    之財產查詢清單係丙○○所遺之資產、負債。又依系爭同意
    書所載「確認後附之資產負債表所在係府君遺留之資產負債
    ，全體同意授權乙○○單獨處理，並由乙○○負完全責任，
    如資產不足清償負債時，不足部分應由乙○○負完全清償責
    任，若有剩餘平均分配之，或另商定處理方式。」，顯然上
    訴人同意就同意書附件之丙○○資產負債簡易表所載之資產
    、負債由其單獨處理，並負完全責任，資產若有不足清償負
    債應負清償責任，即丙○○之資產、負債全由上訴人承擔。
    再觀諸資產負債簡易表所載丙○○所遺之資產、負債，就不
    動產及負債，僅列附表甲編號20至22號所示之丙○○名下3
    筆土地及向台中商銀貸款Ａ借款之3億元，並無附表甲編號1
    至19號所示之土地及以上訴人之名義貸款尚未清償Ｂ借款之
    2億6千萬元（見原審卷第164頁，本院更一卷(一)第292頁）；
    而丙○○名下3筆土地及向台中商銀貸款Ａ借款3億元，即係
    丙○○名下之資產、負債，由資產負債簡易表未列丙○○以
    子女名義登記之土地及以上訴人名義借貸Ｂ借款之2億6千萬
    元，足證全體繼承人所同意由上訴人承擔丙○○之資產、負
    債僅限於丙○○名下之資產、負債，並不包括丙○○以子女
    名義登記之不動產及以子女名義借貸所負之債務，且上訴人
    亦承認係以該資產負債簡易表申報繼承丙○○遺產之遺產稅
    （見原審卷第391頁），益證該資產負債簡易表所載即係丙
    ○○名下之資產、負債。且若全體繼承人就應由上訴人承擔
    之丙○○資產、負債範圍尚未合意，同意書並無附件，上訴
    人自不可能在同意書及資產負債簡易表上簽名。又依資產負
    債簡易表所示，上訴人所承擔丙○○之債務限於以丙○○名
    義所借之3億元（即Ａ借款），且上訴人亦取得丙○○名下
    之資產，上訴人就丙○○遺產之處理，固應擔負較其他繼承
    人為重之責任，但上訴人身為丙○○之獨子，又取得丙○○
    名下之財產，擔負較大之責任本屬應該，故上訴人以資產負
    債簡易表之內容承擔丙○○之資產、負債即為合理。上訴人
    抗辯該資產負債簡易表係被上訴人拼湊附於同意書云云，要
    無可採。
(四)上訴人雖舉證人巳○○、己○○之證言，否認全體繼承人有
    在丙○○靈堂前達成處理丙○○遺產之共識。證人巳○○於
    原審證稱：「丙○○負債相當多，要談論負債及財產如何處
    理，當時有不同意見給他們作參考，但並沒有提起財產的具
    體內容，談論中，我覺得丁○○不知什麼原因生氣，然後丁
    ○○就離開靈堂下到二樓，大家就談不下去。」（見原審卷
    第342頁），於本院更一審證稱：「（請問證人在靈堂前的
    時候，繼承人之間有無達　成一致協議丙○○的負債，要歸
    乙○○一人承擔？）沒有這樣的想法，我記得當時是對於丙
    ○○財產與債務的處理，當時在場的一些友人有提供意見，
    大家認為比較可行的，就是把財產與債務交給乙○○處理，
    因為一人處理比較容易。乙○○是希望能夠先把丙○○的財
    產有哪些先弄清楚，甲○○與丁○○希望在她們名下的財產
    就歸她們，所以意見上面當然有一些不同，我的理解是這樣
    」等語（見本院更一卷(一)第326頁）。證人己○○於原審證
    稱：「當時在守頭七，很多朋友來，大家就在聊天，後來有
    聊到債務的事，有人生氣，抱怨吵架，然後就不了了之」（
    見原審卷第376頁）。但依子○○、丑○○前揭證言，全體
    繼承人雖對丙○○之資產、負債未列出具體之明細，詳細之
    資產、負債內容尚有爭論，但仍達成丙○○名下之資產、負
    債全歸上訴人承擔之協議，縱認上訴人對有人提議丙○○名
    下之資產、負債全由其處理，因尚不知丙○○名下之財產範
    圍而尚未首肯，然上訴人嗣後既已於子○○所製作之同意書
    及附件之資產負債簡易表上簽名，上訴人即已同意以資產負
    債簡易表所示之丙○○名下資產清償其負債。另證人巳○○
    、己○○所指稱當時丁○○在丙○○靈堂前負氣離開，未繼
    續討論云云；然丁○○於事後已在同意書及附件資產負債簡
    易表上簽名，並同意丙○○名下之資產、負債全由上訴人承
    擔。且證人巳○○亦證稱對於系爭同意書簽名之過程並不了
    解（見本院更一卷(一)第326頁）。是應認全體繼承人有達成
    丙○○名下之資產、負債全由上訴人承擔之協議。
(五)上訴人就以丙○○名義所借之3億元Ａ借款，於丙○○去世
    後，有繳納89年3月1日起至91年4月29日止之利息2863萬167
    9元，此有台中商銀出具之證明書及上訴人提出之支票為證
    （附原審卷第136頁、第295頁以下）。上訴人繳納2千8百多
    萬元之利息並未向其他繼承人催討，上訴人應係在履行依同
    意書所負清償丙○○名下債務之義務，而其他繼承人對丙○
    ○名下依同意書應由上訴人取得之資產，亦未對上訴人要求
    分配，足見全體繼承人均已同意同意書所載之內容，由上訴
    人單獨承擔丙○○名下之資產、負債。
(六)上訴人雖又辯稱：同意書係分割丙○○遺產之協議書，應得
    全體繼承人之同意始生效，同意書並未經戊○○、己○○簽
    名，應不生效力云云。查同意書所載丙○○名下之資產、負
    債全由上訴人承擔，固係丙○○遺產之協議分割書，應經全
    體繼承人之同意始生效力，惟依最高法院73年台上字第4052
    號判例意旨「繼承人協議分割遺產，原非要式行為，故就遺
    產之分割方法，於繼承人間苟已協議成立，縱令有繼承人漏
    未在書加蓋印章，於協議之成立，亦不發生影響。」查，
    未在同意書簽名之戊○○、己○○已在丙○○靈堂前同意丙
    ○○之遺產處理方式係由上訴人單獨承擔丙○○名下之遺產
    、負債，同意書之內容僅係子○○會計師就戊○○、己○○
    之前所同意之事項予以書面化，全體繼承人所達成分割丙○
    ○遺產之協議，自不因戊○○、己○○未在同意書簽名而受
    影響。丙○○之全體繼承人依在丙○○靈堂前之協議及同意
    書之約定已就丙○○名下之資產及負債達成由上訴人單獨承
    擔，丙○○登記在子女名義之財產則歸子女取得之遺產分割
    協議，而在丙○○靈堂前之協議與同意書之約定係屬同一內
    容，則戊○○、己○○已在丙○○靈堂前同意該協議，其餘
    繼承人包括兩造、丁○○、壬○○簽署同意書，自應堪認丙
    ○○之全體繼承人就列在同意書及附件之資產及負債達成分
    割遺產之協議，上訴人以丙○○全體繼承人未同在同意書簽
    名，否認有達成遺產分割之協議，要無可採。
四、以上訴人名義所貸Ｂ借款未償之系爭債務，有無在前揭同意
    書之範圍內，被上訴人以系爭11筆土地拍賣所得金額清償，
    能否對上訴人求償？查：
(一)依系爭同意書之記載，全體繼承人所達成之協議係丙○○名
    下之資產負債全由上訴人承擔，丙○○以子女名義登記之不
    動產及以上訴人名義借貸之系爭2億6千萬元債務均不在上訴
    人承擔丙○○遺產之範圍，上訴人應僅負有以丙○○名下之
    資產清償以丙○○名義借貸之Ａ借款債務，若有不足，再由
    上訴人負清償之責；上訴人所應清償之債務並不包括系爭2
    億6千萬元之債務。附表甲編號1至19號所示之土地既未列在
    丙○○之遺產範圍內，應歸登記名義人取得，則以附表甲編
    號1至19號所示土地所設定抵押借貸之上訴人名義所借Ｂ借
    款中未償之系爭2億6千萬元債務，亦應由登記名義人以附表
    甲編號1至19號所示土地清償始稱合理。依被上訴人之主張
    系爭11筆土地登記其名下之應有部分5分之1，於遺產分割後
    應歸其取得，而就其土地設定抵押所擔保之系爭2億6千萬元
    債務由上訴人單獨負清償之責，對上訴人顯不公平，上訴人
    至愚亦不會答應如此之協議。又依證人子○○所證「如果前
    提是財產登記在誰名下就是誰的，那丙○○的負債就是3億
    元，如果把所有子女名下財產都算成遺產，那這些財產負債
    也應算是丙○○的負債」（見原審卷第275頁），上訴人若
    僅承受丙○○名下之資產，則上訴人所應處理之丙○○負債
    ，應僅限於以丙○○名義所借之3億元，如將附表甲編號1至
    19號所示土地全列入丙○○之遺產範圍內由上訴人承受，上
    訴人始應負責以附表甲編號1至19號所示土地清償系爭2億6
    千萬元債務，茲全體繼承人同意附表甲編號1至19號所示土
    地應歸登記名義人取得，不列入丙○○遺產分配，則上訴人
    依同意書所應處理之債務自應僅限於以丙○○名義借貸之3
    億元，不及於系爭2億6千萬元債務。
(二)資產負債簡易表所載卯○所遺之資產、負債係丙○○名下之
    資產、負債，不包括丙○○以子女名義登記之土地及以上訴
    人名義借貸之Ｂ借款2億6千萬元，全體繼承人所同意由上訴
    人承擔之丙○○資產、負債應僅限於丙○○名下之資產、負
    債，並不包括丙○○以子女名義登記之不動產及以子女名義
    借貸所負之債務，非丙○○名下之資產、負債實際上屬丙○
    ○遺產者，既不在同意書之遺產分割範圍，自不在上訴人依
    同意書所承擔之資產、負債，此部分丙○○之遺產尚未經遺
    產分割，應由丙○○之全體繼承人另行解決。是丙○○對上
    訴人所負清償Ｂ借款之系爭2億6千萬元債務，既未列在同意
    書應由上訴人承擔之範圍，該債務即應由全體繼承人對上訴
    人負清償之責，而非由上訴人單獨負責。至證人子○○所言
    財產若歸登記名義人取得，丙○○之遺產為3億元等語，係
    指上訴人依同意書所應承擔之債務即Ａ借款之3億元，不包
    括丙○○以上訴人名義借貸Ｂ借款之2億6千萬元，非謂丙○
    ○之債務僅有3億元，丙○○以上訴人名義借貸之2億6千萬
    元即非屬丙○○之債務，此觀子○○另稱倘登記在子女之財
    產列為遺產，此等財產所負債務亦屬丙○○之債務等語，即
    上訴人應處理丙○○以上訴人名義借貸之Ｂ借款2億6千萬元
    債務，以附表甲編號1至19號所示丙○○以其子女名義登記
    之土地列入丙○○遺產為限自明，若附表甲編號1至19號所
    示土地歸登記名義人取得，不列入丙○○遺產，系爭2億6千
    萬元債務仍應由上訴人單獨負清償之責，顯與子○○所述登
    記在子女之財產列為遺產，系爭2億6千萬元債務始屬上訴人
    應處理之丙○○債務不合。至丙○○之遺產稅核定通知書雖
    僅列Ａ借款之3億元為其未償債務，未載Ｂ借款之2億6千萬
    元，但上訴人未將Ｂ借款之2億6千萬元債務列入丙○○遺產
    申報，依前所述（即理由二之(六)），有其一定之考量，不能
    因上訴人未將系爭2億6千萬元債務列入丙○○遺產申報即否
    定該債務係屬丙○○債務。系爭2億6千萬元債務既未經丙○
    ○全體繼承人遺產分割應由上訴人單獨負責清償，即應由包
    括被上訴人在內之丙○○全體繼承人連帶負責，被上訴人主
    張系爭2億6千萬元債務依同意書之約定仍應由上訴人單獨負
    清償之責，要無可採。
(三)系爭2億6千萬元債務並不在同意書所載應由上訴人單獨處理
    之範圍，是同意書記載「資產不足清償負債時，不足部分應
    由乙○○負完全清償責任」，所謂負債應是指以丙○○名義
    借貸之Ａ借款3億元，不包括系爭2億6千萬元債務。資產負
    債簡易表未將系爭2億6千萬元列入丙○○之債務，係該2億6
    千萬元債務並非丙○○名下之負債，本不在上訴人應單獨處
    理之範圍，而非疏漏未列入丙○○之債務。被上訴人主張資
    產負債簡易表未將系爭2億6千萬元列入丙○○之債務係漏載
    ，依同意書所載如資產不足清償負債時，不足部分應由上訴
    人負完全清償責任，不因資產負債簡易表未載系爭2億6千萬
    元債務之影響，上訴人仍應就系爭2億6千萬元債務負完全清
    償責任云云，顯與同意書及資產負債簡易表之記載暨子○○
    之證言不符，尚無可採。
(四)被上訴人再主張系爭2億6千萬元債務若不在協議應由上訴人
    單獨負責償還之範圍，何以上訴人自丙○○去世後，陸續向
    台中商銀償還89年3月1日起至91年4月29日止之利息5344萬
    5801元，而不向包括被上訴人在內之其他繼承人5人追償？
    何以丙○○去世後對外許多債權，雖未列於資產負債簡易表
    內，卻由上訴人取得？丙○○之資產全歸上訴人，負債則由
    全體繼承人共同繼承，其他繼承人再愚，當不致接受如此之
    協議云云。惟查：
１、上訴人自丙○○去世後，陸續向台中商銀償還89年3月1日起
    至91年4月29日止之利息5344萬5801元，該5344萬5801元之
    利息其中2863萬1679元部分係屬以丙○○名義借貸3億元Ａ
    借款之利息，其餘2481萬4122元（嗣後就此部分已更正為30
    05萬2972元，後敘）始屬系爭2億6千萬元債務之利息，此有
    台中商銀所出具之證明書在卷可稽（附原審卷第136、137頁
    ）。惟上訴人所繳納丙○○名義貸款Ａ借款3億元之利息，
    應係上訴人履行同意書所負之義務，自不得向其他繼承人求
    償。另上訴人對台中商銀繳納系爭2億6千萬元債務之利息24
    81萬4122元，係上訴人對台中商銀盡其借款名義人之法律責
    任，上訴人所繳納之2481萬4122元利息，原應由丙○○負責
    償還，於丙○○去世後應由全體繼承人負連帶清償之責，上
    訴人固得對其他繼承人求償，但上訴人就以丙○○名義所借
    之Ａ借款3億元，包括本金、利息、違約金共3億7841萬9469
    元，並未依同意書所示負起單獨清償之責，以丙○○名下3
    筆土地拍賣所得價金扣除土地增值稅及執行費後尚餘1億102
    8萬3989元清償，仍不足2億6813萬5480元，累及被上訴人名
    下系爭11筆土地應有部分5分之1遭查封拍賣，抵償上開2億6
    813萬5480元債務，上訴人於以丙○○名義借貸之Ａ借款3億
    元未清償之前，若向其他繼承人求償其所繳納之2481萬4122
    元利息，必為其他繼承人以上訴人未盡其依同意書所負義務
    為由拒絕，對上訴人反而不利，故上訴人未向其他繼承人求
    償其所繳納之2481萬4122元利息，自屬當然，不能以上訴人
    未向其他繼承人求償，即推斷系爭2億6千萬元債務應由上訴
    人單獨負起清償之責。
２、證人子○○雖證稱：「在89年至90年間，有幫乙○○拿回9
    戶房子，市價大約9千萬至1億元，還有幫他要回9千1百萬的
    債權」（見原審卷第377頁），但子○○所稱要回之房屋，
    依被上訴人所述係中港裕毛屋餘屋之分配（見本院重上卷(二)
    第13至15頁），該餘屋之分配依被上訴人所提出之台中市中
    山地政事務所異動索引及建物登記謄本所示（同上卷(二)第17
    至39頁），除門牌號碼台中市○○路○段360巷33號13樓之4
    房屋係於89年5月1日以買賣原因登記上訴人所有外，其餘房
    屋均係在丙○○89年2月29日去世之前登記為午○股份有限
    公司、壬○○、上訴人所有，是難憑門牌號碼台中市○○路
    ○段360巷33號13樓之4房屋於丙○○去世之後登記為上訴人
    所有，遽認該房屋原屬丙○○之遺產，係由子○○為上訴人
    取回，子○○此部分之證言尚無法證明與事實相符，自難採
    信。被上訴人不能證明有未列於同意書附件資產負債簡易表
    之丙○○遺產係歸上訴人取得，即無從命上訴人負單獨清償
    系爭2億6千萬元債務之責。
(五)丙○○以子女名義登記之附表甲編號1至19號所示土地應歸
    登記名義人取得，不再作分配；被上訴人自尚保有系爭11筆
    土地應有部分5分之1，並非丙○○之全部遺產均歸上訴人取
    得，當無被上訴人所謂丙○○之遺產全歸上訴人，負債則由
    全體繼承人共同繼承之情事。
(六)系爭2億6千萬元債務，依同意書之協議，不在應由上訴人單
    獨負責清償之範圍，該債務為丙○○借用上訴人名義借貸，
    丙○○對上訴人負有償還之義務，惟丙○○對上訴人所負之
    償還系爭2億6千萬元債務，於丙○○死亡後應由全體繼承人
    繼承，被上訴人就系爭2億6千萬元債務仍應以系爭11筆土地
    應有部分5分之1對上訴人負連帶清償之責任，被上訴人以系
    爭11筆土地應有部分5分之1拍賣所得價金清償系爭2億6千萬
    元債務，自不得向上訴人求償。被上訴人依民法第749條之
    規定向上訴人求償，自不能准許。
五、上訴人對Ａ借款債務需否負清償之責？被上訴人以系爭11筆
    土地拍賣所得應受分配金額清償Ａ借款債務，能否對上訴人
    求償及得請求之金額？被上訴人代償壬○○就Ｂ借款系爭2
    億6千萬元債務分擔部分應否由上訴人負擔？
　　本件被上訴人追加起訴主張：依系爭同意書所載，以被繼承
　  人丙○○名義借貸之Ａ借款3億元債務應由上訴人單獨負清
    償之責，但上訴人卻未加清償，任由被上訴人所有之系爭11
    筆土地應有部分5分之1遭到強制執行，而以拍賣所得部分價
    金代為清償上開應由上訴人負清償之責之Ａ借款債務，則上
    訴人依據系爭同意書，自得請求上訴人此項債務不履行之損
    害賠償。而被上訴人以自己財產分擔以上訴人名義借貸債務
    後，又全部代負原應由上訴人單獨負清償以丙○○名義借貸
    之Ａ借款債務。是上訴人對被上訴人自應依同意書之約定，
    賠償被上訴人就Ａ借款債務之代償部分，並就被上訴人代償
    壬○○分擔Ｂ借款系爭2億6千萬元債務，由上訴人繼承，對
    被上訴人負清償之責等語。上訴人則抗辯：丙○○死亡時尚
    積欠上訴人2億6千萬元，被上訴人依其應繼分應負償還責任
    ；另上訴人就丙○○所借之Ａ借款3億元有代繳89年3月1日
    起至91年4月29日之利息2863萬1679元，就系爭2億6千萬元
    債務，曾代繳89年7月29日起至91年2月25日利息計3022萬50
    03元，扣除內含2筆證券款170444元及1587元後為3005萬297
    2元，被上訴人就此代繳利息亦應攤還，上訴人得主張抵銷
    等語。經查：
(一)依系爭同意書第1條之約定，丙○○名下之資產負債全由上
    訴人承擔，如丙○○名下資產不足清償負債時，不足部分應
    由上訴人負完全清償責任。Ａ借款係丙○○於87年1月23日
    邀上訴人、丁○○、戊○○、己○○、被上訴人為連帶保證
    人，向台中商銀借貸3億元，本金分文未清償，債務合計為3
    億7841萬9469元（含本金、利息、違約金）。而丙○○名下
    3筆土地拍定價額1億2219萬扣除土地增值稅788萬7202元及
    執行費401萬8809元後，尚餘1億1028萬3989元，用以清償丙
    ○○生前負債，尚不足2億6813萬5480元（計算式：3億7841
    萬9469元－1億2219萬元－788萬7202元－401萬8809元＝－2
    億6813萬5480元），此不足之2億6813萬5480元部分，依系
    爭同意書第1項之約定，應由上訴人負完全清償責任。上訴
    人辯稱：系爭11筆土地係丙○○借用子女之名義登記，系爭
    11筆土地仍屬丙○○之遺產，則被上訴人以系爭11筆土地應
    有部分5分之1清償丙○○所負之債務，對被上訴人而言並未
    生損害，被上訴人自不能對上訴人求償。且依同意書之約定
    ，系爭11筆土地應由上訴人處分，用以清償丙○○之負債，
    仍有不足時，上訴人始願負補足之責云云。但系爭11筆土地
    雖係丙○○借用子女名義登記，原屬丙○○之遺產，惟丙○
    ○之全體繼承人已於遺產分割時達成系爭11筆土地分歸登記
    名義人取得，即由兩造及丁○○、戊○○、己○○各取得應
    有部分5分之1，不再列入丙○○遺產分配，上訴人於全體繼
    承人達成遺產分割協議後，自不得再主張系爭11筆土地仍屬
    丙○○之遺產。而丙○○所借Ａ借款之3億元債務，丙○○
    之全體繼承人已達成由上訴人單獨負清償之責，則被上訴人
    以系爭11筆土地應有部分5分之1清償丙○○之Ａ借款3億元
    債務，對被上訴人即有造成損害。又系爭11筆土地並不在同
    意書約定應由上訴人取得資產之範圍，同意書所謂資產不足
    清償負債，該資產自不包括系爭11筆土地在內，上訴人所辯
    需系爭11筆土地清償丙○○所負債務仍有不足，其始負補足
    之責，亦與同意書之約定不合，上訴人此部分所辯均無可採
    。
(二)Ｂ借款係上訴人於87年1月23日擔任借款名義人，由被上訴
    人及丁○○、戊○○、己○○、丙○○為連帶保證人，向台
    中商銀借貸3億元，尚欠2億6千萬元未清償，本金、利息、
    違約金合計3億2796萬3540元，另執行費為348萬2968元，債
    務合計3億3144萬6508元。而丙○○以上訴人名義所貸Ｂ借
    款之系爭2億6千萬元債務，依同意書之協議，不在應由上訴
    人單獨負責清償之範圍，丙○○對上訴人負有償還系爭2億6
    千萬元債務之義務，於丙○○死亡後，應由全體繼承人繼承
    ，已如上述。丙○○之繼承人有兩造及訴外人丁○○、戊○
    ○、己○○、壬○○等6人，故上訴人、被上訴人、丁○○
    、戊○○、己○○、壬○○應分擔上開債務之金額依序為55
    24萬1085元、5524萬1085元、5524萬1085元、5524萬1085元
    、5524萬1084元、5524萬1084元。而兩造及訴外人丁○○、
    戊○○、己○○等5人所共有，應有部分各5分之1之系爭11
    筆土地，拍定價額4億8353萬元扣除土地增值稅3122萬6551
    元後，尚餘4億5230萬3449元，上訴人、被上訴人、丁○○
    、戊○○、己○○依應有部分各5分之1，應受分配之金額依
    序為9046萬0690元、9046萬0690元、9046萬0690元、9046萬
    0690元、9046萬0689元。另Ｃ借款係丁○○於87年1月23日
    邀上訴人、被上訴人、戊○○、己○○、丙○○為連帶保證
    人，向台中商銀借貸5千萬元，本金分文未償，本金、利息
    、違約金合計6090萬5381元，執行費66萬9802元，債務合計
    為6157萬5183元，此部分應由丁○○以系爭11筆土地拍賣價
    格可受分配金額負擔。又上訴人名下8筆土地拍賣價格為2億
    2327萬元，扣除增值稅1441萬6278元為2億0885萬3722元，
    依同意書約定為上訴人應受分配所得（Ａ、Ｂ、Ｃ借款未償
    債務及執行費詳如附表乙之(一)所示，22筆土地拍定價格及增
    值稅詳如附表乙之(二)所示）。準此，兩造及丁○○、戊○○
    、己○○、壬○○就Ａ、Ｂ、Ｃ借款分擔部分扣除系爭11筆
    土地及上訴人名下8筆土地拍賣價款各人受分配金額為（詳
    如附表乙之(三)所示）：
、上訴人：000000000（借款Ａ）＋00000000（借款Ｂ）－000
    00000（系爭11筆土地）－000000000（上訴人名下8筆土地
    ）＝00000000。
、被上訴人：00000000（借款Ｂ）－00000000（系爭11筆土地
    ）＝－00000000。
、丁○○部分：00000000（借款Ｂ）＋00000000（借款Ｃ）
　　－00000000（系爭11筆土地）＝00000000。
、戊○○：00000000（借款Ｂ）－00000000（系爭11筆土地）
    ＝－00000000。
、己○○：00000000（借款Ｂ）－00000000（系爭11筆土地）
    ＝－00000000。
、壬○○：00000000（借款Ｂ）。
    上開金額上訴人、丁○○、壬○○之2406萬2153元、2635萬
    5578元、5524萬1084元係渠等於附表甲所示之土地清償Ａ、
    Ｂ、Ｃ借款後所應負之債務，被上訴人、戊○○、己○○之
    各3521萬9605元則係渠等於附表甲所示之土地清償Ａ、Ｂ、
    Ｃ借款後所能分得之價金，附表甲所示之土地拍賣所得價金
    於清償Ａ、Ｂ、Ｃ借款之債務均由台中商銀取走，被上訴人
    、戊○○、己○○自係以其各3521萬9605元價金清償上訴人
    、丁○○、壬○○之2406萬2153元、2635萬5578元、5524萬
    1084元債務。則上訴人之2406萬2153元債務應係由被上訴人
    、戊○○、己○○以拍賣系爭11筆土地渠等應有部分所得價
    金平均分擔代為清償，非全由被上訴人1人代為清償，而被
    上訴人拍賣系爭11筆土地應有部分所得之價金清償之債務，
    不以上訴人之2406萬2153元之債務為限，亦包括丁○○、壬
    ○○上開2635萬5578元、5524萬1084元之債務。則被上訴人
    分擔上訴人、丁○○、壬○○之債務各為：
、上訴人：0000000000000000／000000000＝0000000（0000
    00000為上訴人、丁○○、壬○○00000000、00000000、000
    00000元債務之和）。
、丁○○：0000000000000000／000000000＝0000000。
、壬○○：0000000000000000／000000000＝00000000。
(三)上開壬○○應分擔之1841萬3695元債務部分係壬○○繼承丙
    ○○對上訴人所負清償Ｂ借款之債務而由被上訴人以系爭11
    筆土地應有部分代償而得向壬○○求償之債務。壬○○業於
    98年9月16日死亡，兩造及丁○○、戊○○、己○○為其繼
    承人，惟被上訴人及丁○○、戊○○已拋棄繼承（參本院更
    二卷(二)第44、45頁），則壬○○部分應由其他繼承人之上訴
    人及己○○繼承，並依民法第1153條規定：「繼承人對於被
    繼承人之債務，以因繼承所得遺產為限，負連帶責任」，上
    訴人及己○○對壬○○分擔部分之債務自以繼承所得遺產為
    限，負連帶責任。是被上訴人就上揭分擔上訴人及壬○○部
    分得向上訴人請求之金額為2643萬4412元（0000000＋00000
    000＝00000000，詳如附表乙之(四)所示）。
(四)上訴人雖抗辯：就丙○○所借之Ａ借款3億元，曾代繳89年3
    月1日起至91年4月29日利息2863萬1679元，被上訴人亦應攤
    還，並以此主張抵銷被上訴人所請求之金額等語。惟依系爭
    同意書第1條之約定，丙○○名下之負債既由上訴人承擔，
    並負完全清償責任，則上訴人就丙○○名義所借貸之上開Ａ
    借款3億元借貸債務，本負有繳納利息之責任，其因此所繳
    納之利息，自不得請求被上訴人分擔。是上訴人所為上開抵
    銷之主張，即屬無據。上訴人另抗辯：就其名義所借Ｂ借款
    未償之系爭2億6千萬元債務，曾代繳89年7月29日起至91年2
    月25日利息計3022萬5003元，此部分數額並為被上訴人所不
    爭（本院更二卷(二)第92頁背面），並有台中商銀交易明細查
    詢在卷足憑（本院更二卷(一)第81頁），被上訴人雖主張依本
    院95年度重上字第116號民事判決及台中地院98年度訴字第
    4155號刑事判決所示此部分利息係以丙○○出售股票轉存丁
    ○○帳戶之款項繳納，不得抵扣云云。而依本院95年度重上
    字第116號民事判決及台中地院98年度訴字第4155號刑事判
    決所示，及本院調得台中地院95年度訴字第281號及本院95
    年度重上字第116號全卷，固可證明上訴人係以提領自丁○
    ○中國信託庚○銀行帳戶之89年9月25日330萬元、89年12月
    15日470萬元、89年12月21日450萬元、89年12月29日260萬
    元，共1510萬元繳納丙○○借款之利息，惟上訴人上開以丁
    ○○帳戶內之款項繳納利息，已在丙○○89年2月29日死亡
    半年以後之事，而丁○○之帳戶提領上開款項之前已有多筆
    款項存入，丁○○承認其中國信託庚○銀行帳戶之存摺於當
    時非由其持有，且未主張其中國信託庚○銀行帳戶上開款項
    之存入係其所為，再據提領上開款項之辰○○所證「丙○○
    去世後，因乙○○在美國，所以委託其幫忙處理金錢、財務
    及繳納稅捐等問題，丁○○之存摺、印章亦由乙○○交其處
    理。丁○○在中國信託銀行於89年9月25日、89年12月15日
    、89年12月21日、89年12月29日分別有提領330萬元、470萬
    元、450萬元、260萬元，....於上開4筆款項轉到乙○○帳
    戶前，有多筆的現金支存，亦係其所為，....錢是乙○○交
    由其去存的」等語，本院95年度重上字第116號因此認定丁
    ○○名義之帳戶，於丙○○去世後係由上訴人在使用，並委
    託辰○○為支、存之行為，目的係為避稅，處理丙○○生前
    債務及支付銀行借款利息，該帳戶內之金錢非丁○○所有等
    情，判決駁回丁○○請求上訴人返還自其中國信託庚○銀行
    帳戶提領之1510萬元。足見上訴人以提領自丁○○中國信託
    庚○銀行帳戶之1510萬元繳納丙○○借款之利息，該款項仍
    係上訴人所存入，而非被上訴人所謂係丙○○出售股票所得
    之款項，是被上訴人就此部分之抗辯尚非足採。又上訴人上
    揭繳納丙○○借款利息之款項中內含2筆證券款17萬0444元
    及1587元，上訴人同意扣除，其餘額為3005萬2972元（參本
    院更二卷(二)第93頁），是上訴人就此代繳利息3005萬2972元
    抗辯被上訴人應予攤還，並以此抵銷被上訴人所請求之金額
    ，即非無據。此部分應由被上訴人分擔500萬8829元（00000
    000÷6＝0000000）。則本件被上訴人得向上訴人請求之數
    額核為2142萬5583元（詳如附表乙之(五)所示）。
(五)準此，依系爭同意書之約定，以丙○○名義所借貸之Ａ借款
    3億元債務，應由上訴人單獨負清償之責；因上訴人未為清
    償，致被上訴人所有系爭11筆土地應有部分5分之1遭到強制
    執行，而以拍賣所得價金代為清償上開Ａ借款3億元應由上
    訴人分擔之802萬0717元債務，扣除上訴人清償Ｂ借款利息
    應由被上訴人分擔之500萬8829元，就Ａ借款部分，被上訴
    人應得向上訴人求償301萬1888元。又被上訴人代償壬○○
    應分擔之1841萬3695元債務由上訴人繼承，被上訴人亦得請
    求上訴人在所繼承壬○○遺產範圍內負清償責任。則被上訴
    人追加請求上訴人給付2142萬5583元本息，即屬有據，應予
    准許；逾此金額之請求，為無理由，不應准許。
六、綜上，本件系爭2億6千萬元債務並不在遺產分割協議應由上
    訴人單獨負責清償之範圍，該債務為丙○○借用上訴人名義
    借貸，丙○○對上訴人負有償還之義務，被上訴人就系爭2
    億6千萬元債務仍應以系爭11筆土地應有部分5分之1對上訴
    人負連帶清償之責任，被上訴人以系爭11筆土地應有部分5
    分之1拍賣所得價金清償系爭2億6千萬元債務，不得向上訴
    人求償，此部分被上訴人依民法第749條之規定及同意書之
    約定向上訴人求償3080萬0647元，及自起訴狀繕本送達翌日
    起算之法定遲延利息，應屬無據，不能准許。原審就此部分
    未予詳察，遽為上訴人敗訴之判決，上訴意旨指摘原判決不
    當，求予廢棄改判，為有理由，爰由本院廢棄原判決，改判
    如主文第2項所示。另被上訴人就系爭11筆土地應有部分5分
    之1拍賣所得價金清償應由上訴人單獨負清償責任之Ａ借款3
    億元債務部分，及就上訴人繼承壬○○分擔Ｂ借款系爭2億6
    千萬元債務之部分，追加請求上訴人給付2142萬5583元及自
    追加起訴狀繕本送達翌日即100年5月14日（參本院更(二)卷二
    第50頁送達證書）起至清償日止，按週年利率百分之5計算
    之利息，為有理由，應予准許，並依兩造陳明各酌定相當擔
    保金額為准免假執行之宣告，逾此所為之追加請求，為無理
    由，應予駁回，其假執行之聲請亦失所附麗，應併予駁回。
    又本件事證已臻明確，兩造其餘陳述與舉證，經審酌後，認
    於判決結果不生影響，無予論述之必要，附此敘明。
據上論結：本件上訴人之上訴為有理由，被上訴人追加之訴為一
部有理由，一部無理由，依民事訴訟法第450條、第78條、第79
條、第390條第2項、第392條第2項判決如主文。
中　　華　　民　　國　 100　　年　　6 　　月　　30　　日
                民事第四庭    審判長法　官  陳蘇宗
                                    法　官  吳美蒼
                                    法　官  林欽章
以上正本係照原本作成。
兩造均得上訴。
如對本判決上訴，須於收受判決送達後20日內向本院提出上訴書
狀，其未表明上訴理由者，應於提出上訴後20日內向本院提出上
訴理由書（須按他造人數附具繕本）。
上訴時應提出委任律師為訴訟代理人之委任狀。具有民事訴訟法
第466條之1第1項但書或第2項之情形為訴訟代理人者，另應附具
律師及格證書及釋明委任人與受任人有該條項所定關係之釋明文
書影本。
                                    書記官  蔡嘉萍
中　　華　　民　　國　 100　　年　　7 　　月　　5 　　日
                                                      Ｓ
附 表 甲：
┌──┬───────┬───────┬─────┬────┐
│編號│   所有權人   │土地坐落：台中│面積（㎡）│權利範圍│
│    │              │市北區○○○段│          │        │
│    │              │地　　　　　號│          │        │
├──┼───────┼───────┼─────┼────┤
│ 1  │甲○○、丁○○│182-11        │1481      │各1/5   │
│    │乙○○、戊○○│              │          │        │
│    │己○○        │              │          │        │
├──┼───────┼───────┼─────┼────┤
│ 2  │甲○○、丁○○│182-12        │405       │各1/5   │
│    │乙○○、戊○○│              │          │        │
│    │己○○        │              │          │        │
├──┼───────┼───────┼─────┼────┤
│ 3  │甲○○、丁○○│182-98        │225       │各1/5   │
│    │乙○○、戊○○│              │          │        │
│    │己○○        │              │          │        │
├──┼───────┼───────┼─────┼────┤
│ 4  │甲○○、丁○○│182-99        │59        │各1/5   │
│    │乙○○、戊○○│              │          │        │
│    │己○○        │              │          │        │
├──┼───────┼───────┼─────┼────┤
│ 5  │甲○○、丁○○│182-100       │338       │各1/5   │
│    │乙○○、戊○○│              │          │        │
│    │己○○        │              │          │        │
├──┼───────┼───────┼─────┼────┤
│ 6  │甲○○、丁○○│182-101       │46        │各1/5   │
│    │乙○○、戊○○│              │          │        │
│    │己○○        │              │          │        │
├──┼───────┼───────┼─────┼────┤
│ 7  │甲○○、丁○○│182-121       │28        │各1/5   │
│    │乙○○、戊○○│              │          │        │
│    │己○○        │              │          │        │
├──┼───────┼───────┼─────┼────┤
│ 8  │甲○○、丁○○│182-122       │32        │各1/5   │
│    │乙○○、戊○○│              │          │        │
│    │己○○        │              │          │        │
├──┼───────┼───────┼─────┼────┤
│ 9  │甲○○、丁○○│182-123       │4         │各1/5   │
│    │乙○○、戊○○│              │          │        │
│    │己○○        │              │          │        │
├──┼───────┼───────┼─────┼────┤
│ 10 │甲○○、丁○○│182-124       │98        │各1/5   │
│    │乙○○、戊○○│              │          │        │
│    │己○○        │              │          │        │
├──┼───────┼───────┼─────┼────┤
│ 11 │甲○○、丁○○│182-125       │20        │各1/5   │
│    │乙○○、戊○○│              │          │        │
│    │己○○        │              │          │        │
├──┼───────┼───────┼─────┼────┤
│ 12 │乙○○        │176-3         │49        │全 部   │
├──┼───────┼───────┼─────┼────┤
│ 13 │乙○○        │176-4         │66        │全 部   │
├──┼───────┼───────┼─────┼────┤
│ 14 │乙○○        │177           │97        │全 部   │
├──┼───────┼───────┼─────┼────┤
│ 15 │乙○○        │177-32        │136       │全 部   │
├──┼───────┼───────┼─────┼────┤
│ 16 │乙○○        │177-42        │38        │全 部   │
├──┼───────┼───────┼─────┼────┤
│ 17 │乙○○        │177-51        │26        │全 部   │
├──┼───────┼───────┼─────┼────┤
│ 18 │乙○○        │177-52        │18        │全 部   │
├──┼───────┼───────┼─────┼────┤
│ 19 │乙○○        │182-9         │780       │全 部   │
├──┼───────┼───────┼─────┼────┤
│ 20 │丙○○        │182           │174       │全 部   │
├──┼───────┼───────┼─────┼────┤
│ 21 │丙○○        │182-96        │87        │全 部   │
├──┼───────┼───────┼─────┼────┤
│ 22 │丙○○        │182-97        │451       │全 部   │
└──┴───────┴───────┴─────┴────┘
附 表 乙：
  Ａ、Ｂ、Ｃ借款未償債務及執行費：
┌──┬─────┬─────┬───┬─────┐
│借款│本金      │本息及違約│執行費│合 計     │
│    │          │金        │      │          │
├──┼─────┼─────┼───┼─────┤
│ Ａ │3億元     │3億7841萬 │401萬 │3億8243萬 │
│    │          │9469元    │8809元│8278元    │
├──┼─────┼─────┼───┼─────┤
│ Ｂ │2億6千萬元│3億2796萬 │348萬 │3億3144萬 │
│    │          │3540元    │2968元│6508元    │
├──┼─────┼─────┼───┼─────┤
│ Ｃ │5千萬元   │6090萬5381│66萬  │6157萬5183│
│    │          │元        │9802元│元        │
└──┴─────┴─────┴───┴─────┘
(二)22筆土地拍定價格及增值稅：
┌─────┬────┬────┬────┬─────────┐
│土地      │拍定價格│增值稅  │餘款    │備　註            │
├─────┼────┼────┼────┼─────────┤
│丙○○名下│1億2219 │788萬   │1億1430 │清償Ａ借款仍不足2 │
│3筆土地   │萬元    │7202元  │萬2798元│億6813萬5480元    │
├─────┼────┼────┼────┼─────────┤
│系爭11筆土│4億8353 │3122萬  │4億5230 │                  │
│地        │萬元    │6551元  │萬3449元│                  │
├─────┼────┼────┼────┼─────────┤
│上訴人名下│2億2327 │1441萬  │2億0885 │                  │
│8筆土地   │萬元    │6278元  │萬3722元│                  │
└─────┴────┴────┴────┴─────────┘
(三)丙○○各繼承人分擔及受分配部分：
┌───┬─────┬────┬─────┬────┬────┬────┐
│      │乙○○    │甲○○  │丁○○    │戊○○  │己○○  │壬○○  │
├───┼─────┼────┼─────┼────┼────┼────┤
│Ａ借款│000000000 │        │          │        │        │        │
├───┼─────┼────┼─────┼────┼────┼────┤
│Ｂ借款│00000000  │00000000│00000000  │00000000│00000000│00000000│
├───┼─────┼────┼─────┼────┼────┼────┤
│Ｃ借款│          │        │00000000  │        │        │        │
├───┼─────┼────┼─────┼────┼────┼────┤
│小計  │000000000 │00000000│000000000 │00000000│00000000│00000000│
├───┼─────┼────┼─────┼────┼────┼────┤
│上訴人│000000000 │        │          │        │        │        │
│名下8 │          │        │          │        │        │        │
│筆土地│          │        │          │        │        │        │
├───┼─────┼────┼─────┼────┼────┼────┤
│系爭11│00000000  │00000000│00000000  │00000000│00000000│        │
│筆土地│          │        │          │        │        │        │
├───┼─────┼────┼─────┼────┼────┼────┤
│合 計 │00000000  │00000000│00000000  │00000000│00000000│00000000│
│      │          │(－)    │          │(－)    │(－)    │        │
└───┴─────┴────┴─────┴────┴────┴────┘
(四)甲○○分擔部分：
    分擔乙○○部分：00000000（00000000／000000000）＝
    0000000元。
    分擔壬○○部分：00000000（00000000／000000000）＝
    00000000元。
    分擔丁○○部分：00000000（00000000／000000000）＝
    0000000元。
    分擔乙○○及壬○○部分合計為2643萬4412元（0000000＋
    00000 000＝00000000）。
(五)另乙○○支付系爭2億6千萬元本金之利息應由甲○○分擔部分
  為：00000000÷6＝0000000。
  被上訴人得向上訴人請求之數額為：2142萬5583元（00000000
  －0000000＝00000000）。
臺灣高等法院臺中分院民事判決　　　99年度重上更(二)字第40號
上　訴　人
(兼追加被告) 乙○○
訴訟代理人　 王傳賢律師
　　　　　　 黃振源律師
被 上 訴人
(兼追加原告) 甲○○
訴訟代理人　 詹漢山律師
　　　　　　 林更祐律師
上列當事人間請求履行債務事件，上訴人對於中華民國95年7月2
6日臺灣臺中地方法院第一審判決（94年度重訴字第224號），提
起上訴，經最高法院第2次發回更審，被上訴人並為訴之追加，
本院於民國100年6月14日言詞辯論終結，判決如下：
    主  文
原判決廢棄。
被上訴人在第一審之訴及其假執行之聲請均駁回。
第一、二審及發回前第三審訴訟費用由被上訴人負擔。
追加被告乙○○應給付追加原告甲○○新台幣2142萬5583元，及
自民國100年5月14日起至清償日止按年利率百分之5計算之利息
，其中新台幣1841萬3695元本息部分以繼承壬○○遺產為限負清
償責任。
追加原告甲○○其餘追加之訴駁回。
本判決第4項於追加原告甲○○以新台幣714萬1861元為追加被告
乙○○供擔保後，得假執行；但追加被告乙○○於假執行程序實
施前，以新臺幣2142萬5583元預供擔保，得免為假執行。
追加原告甲○○其餘假執行之聲請駁回。
追加之訴訴訟費用由追加被告乙○○負擔百分之36，餘由追加原
告甲○○負擔。
    事 實 及 理 由
壹、程序方面：
(一)按在第二審為訴之變更或追加，非經他造同意，不得為之；
    但民事訴訟法第255條第1項第2款至第6款情形，不在此限。
    又請求之基礎事實同一者，縱於訴狀送達後，原告仍得將原
    訴變更或追加他訴，無須得被告同意，民事訴訟法第446條
    第1項、第255條第1項第2款定有明文。原告於第二審為訴之
    追加，苟其請求之基礎事實同一者，即非法所不許。所謂請
    求之基礎事實同一，係指變更或追加之訴與原訴之主要爭點
    有其共同性，各請求利益之主張在社會生活上可認為同一或
    關連，而就原請求之訴訟及證據資料，於審理繼續進行在相
    當程度範圍內具有同一性或一體性，得期待於後請求之審理
    予以利用，俾先後兩請求在同一程序得加以解決，避免重複
    審理，進而為統一解決紛爭者，即屬之。
(二)本件被上訴人於原審主張：兩造之父丙○○生前於民國（下
    同）87年1月23日以訴外人丁○○、戊○○、己○○（下合
    稱丁○○等3人）及兩造等5人（均為丙○○子女）為連帶保
    證人，向台中庚○銀行股份有限公司（下稱台中商銀；前身
    為台中區辛○企業銀行）借款新台幣（下同）3億元（下稱
    Ａ借款）。同日，上訴人以被上訴人、丁○○等3人及丙○
    ○為連帶保證人向台中商銀借款3億元（下稱Ｂ借款）；丁
    ○○以兩造及丙○○、戊○○、己○○為連帶保證人向台中
    商銀借款5千萬元（下稱Ｃ借款）。上述3筆借款均未依約償
    還。台中商銀乃聲請拍賣丙○○名下如附表甲編號20至22號
    所示土地，所得價金清償上揭Ａ借款債務，該部分借款尚有
    2億6813萬5480元未償。台中商銀再聲請拍賣丙○○5名子女
    共有如附表甲編號1至11號所示土地，所得價金清償上開Ａ
    借款未償部分後，尚餘1億8416萬7969元，丙○○之5名子女
    每人可分得3683萬3594元，其中丁○○以可分得之金額清償
    Ｃ借款債務，其不足部分，由連帶保證人每人分擔601萬794
    7元，被上訴人就附表甲編號1至11號所示土地賣得價金尚可
    分得3081萬5647元。被上訴人並於原審提出同意書為證據方
    法（見原審卷第163頁），主張依同意書所示，縱上揭Ｂ借
    款未償債務2億6千萬元係丙○○借用上訴人名義或上訴人再
    轉借丙○○，該筆2億6千萬元債務亦應由上訴人負責清償，
    詎上訴人未依約負起清償之責，致被上訴人以自己財產清償
    Ｂ借款之2億6千萬元債務，爰依民法第749條規定，求為命
    上訴人返還上開金額本息之判決。被上訴人於本院上訴審先
    則表示上訴人依同意書約定，應單獨負責清償Ａ借款債務，
    其不為履行，應負債務不履行責任，惟金額大於被上訴人請
    求之金額，因訴訟費用過高，擬日後另行請求（見本院重上
    卷(二)48頁，被上訴人96年1月31日民事答辯(三)狀），繼則表
    示依同意書為請求（見同上卷(二)第59頁，被上訴人96年2月
    27日民事言詞辯論意旨狀），均係就其代償Ｂ借款部分之請
    求。於本院更一審則表示：依同意書所載，Ａ借款債務應由
    上訴人單獨負清償之責，但上訴人卻未清償，任由被上訴人
    所有如附表甲編號1至11號所示土地應有部分5分之1遭強制
    執行，而以拍賣所得部分價金代為清償上開應由上訴人負清
    償責任之Ａ借款債務，則被上訴人依系爭同意書，自得請求
    上訴人此項債務不履行之損害賠償等語（見本院更一卷(一)第
    63頁），則係就代償Ａ借款部分之請求，核屬訴之追加，然
    未據被上訴人繳納追加部分之裁判費，其訴之追加尚非合法
    。嗣於本院更二審時就：(一)代上訴人清償Ｂ借款（本息及違
    約金）原請求不足，得對上訴人求償之金額。(二)代上訴人清
    償Ａ借款債務（本息及違約金），得對上訴人求償之金額。
    (三)代壬○○清償其繼承丙○○債務應分擔債務（即Ｂ借款之
    2億6千萬元及利息、違約金債務）之6分之1，於壬○○死亡
    被上訴人拋棄繼承，由上訴人繼承壬○○債務，得對上訴人
    求償之金額等3部分具狀為訴之追加，並繳納追加部分裁判
    費在案（參本院更二審卷(二)第38-43、55頁及第91頁背面言
    詞辯論筆錄）。本院認就(一)項之追加核屬擴張應受判決事項
    之聲明。另(二)項之追加與原請求代償上訴人Ｂ借款之債務，
    同係本於同意書之約定，且均係以被上訴人名下系爭11筆土
    地之應有部分清償向台中商銀借款之債務，所不同者僅係Ａ
    借款係以丙○○名義借貸，而Ｂ借款係以上訴人名義借貸，
    被上訴人既主張Ａ、Ｂ借款均應由上訴人單獨負清償之責，
    應認被上訴人先後兩項請求主要爭點既有共同性，請求基礎
    又有關連性、同一性，且證據資料之利用上亦有一體性，依
    訴訟經濟原則，自宜利用同一訴訟程序審理，藉以一次解決
    本件之紛爭，兩者之基礎事實應相同。又(三)項之追加與原請
    求代償上訴人Ｂ借款之債務，同係以被上訴人名下系爭11筆
    土地之應有部分清償Ｂ借款之債務，所不同者僅係被上訴人
    於原訴主張Ｂ借款應由上訴人單獨負清償之責，於追加之訴
    主張上訴人Ｂ借款之債務若應由丙○○對上訴人負償還之責
    而由包括兩造及壬○○等全體繼承人繼承，壬○○應分擔之
    債務由被上訴人代償，上訴人應繼承壬○○對被上訴人所負
    之債務，基於同一理由，亦應認此項追加之訴之基本事實與
    原訴相同。是揆諸上述說明，被上訴人所為追加之訴，自無
    庸得上訴人之同意，而應准許，合先敘明。
貳、兩造陳述及爭點部分：
一、被上訴人方面：
(一)起訴主張：兩造之父丙○○於87年1月23日以丁○○、戊○
    ○、己○○及兩造等5人為連帶保證人，向台中商銀借款3億
    元（即Ａ借款）。同日，上訴人以被上訴人、丁○○等3人
    及丙○○為連帶保證人向台中商銀借款3億元（即Ｂ借款）
    ；丁○○以兩造及丙○○、戊○○、己○○為連帶保證人向
    台中商銀借款5千萬元（即Ｃ借款）。嗣丙○○於89年2月29
    日死亡，上開3筆借款，至93年底，由上訴人所貸Ｂ借款3億
    元債務，已經清償4千萬元，尚欠台中商銀2億6千萬元（下
    稱系爭2億6千萬元債務），其餘2筆借款債務則分文未償，
    經台中商銀聲請強制執行（執行案號為台中地院92年度執字
    第34824號），丙○○名下如附表甲編號20至22號所示3筆土
    地（下稱丙○○名下3筆土地）拍定價額扣除土地增值稅及
    執行費後尚餘1億1028萬3989元，用以清償丙○○生前負債
    ，尚不足2億6813萬5480元，此不足部分應由包括兩造在內
    之全體繼承人負連帶清償責任；而兩造、丁○○、戊○○、
    己○○等5人所共有，應有部分各5分之1如附表甲編號1至11
    號所示11筆土地（下稱系爭11筆土地），拍定價額扣除土地
    增值稅後尚餘4億5230萬3449元，清償前述不足款項後，尚
    餘1億8416萬7969元，兩造、丁○○、戊○○、己○○等5人
    每人平均可分得3683萬3594元，又兩造、戊○○、己○○為
    丁○○Ｃ借款之連帶保證人，丁○○以個人可分得之款項清
    償Ｃ借款後，其不足部分，每人應平均分擔601萬7947元（
    嗣於本院更二審時就此部分陳明更正為：丁○○自己所有土
    地遭拍賣受分配金額9046萬0690元，已足清償丁○○所貸Ｃ
    借款債務，故被上訴人就該部分無需分擔；參本院更二審卷
    (二)第40頁），則被上訴人以自己之財產平均負擔丙○○之債
    務及丁○○之保證債務後，尚餘3081萬5647元。被上訴人以
    上訴人連帶保證人之地位，代上訴人清償上開系爭2億6千萬
    元債務其中之3081萬5647元，被上訴人自得依民法第749條
    規定請求上訴人清償。兩造及丙○○其他繼承人丁○○、戊
    ○○、己○○、壬○○有於丙○○靈堂前達成處理丙○○資
    產、債務之協議，全體繼承人同意丙○○所留之資產及債務
    全由上訴人承受，如有不足仍由上訴人負責，事後再由會計
    師子○○做成書面交由兩造及丁○○、壬○○簽名，因當時
    戊○○、己○○各自返回定居國家，無法在同意書上簽名，
    故同意書之內容應係丙○○全體繼承人所同意，依同意書所
    示，縱以上訴人名義所借尚未清償之系爭2億6千萬元債務係
    丙○○借用上訴人名義或上訴人再轉借丙○○，該系爭2億6
    千萬元債務亦應由上訴人負責清償，詎上訴人未依約負起清
    償之責，致被上訴人以自己之財產清償該系爭2億6千萬元債
    務。爰求為命上訴人給付3080萬0647元，及自起訴狀繕本送
    達翌日（即94年6月3日）起算法定遲延利息之判決（依被上
    訴人之主張，被上訴人所得請求上訴人給付之金額為3081萬
    5647元，惟被上訴人起訴狀誤算為3080萬0647元，故僅請求
    3080萬0647元）。
(二)於本院追加請求略謂：依系爭同意書約定，以丙○○名義所
    貸Ａ借款債務亦應由上訴人單獨負清償之責，然上訴人卻未
    清償，任由被上訴人所有系爭11筆土地遭強制執行，而以拍
    賣所得部分價金代為清償上開應由上訴人負清償責任之Ａ借
    款債務，被上訴人依系爭同意書約定，自得請求上訴人此項
    債務不履行之損害賠償。系爭11筆土地拍賣所得金額為4億
    5230萬3450元，被上訴人應受分配金額為9046萬0690元（00
    0000000/5＝00000000），然此部分金額均用以清償應由上
    訴人單獨負責清償之Ａ、Ｂ借款未償債務，上訴人自應負償
    還責任，經扣除被上訴人原起訴請求代償Ａ借款部分之3080
    萬0647元，爰就代償Ａ、Ｂ借款部分之5966萬0043元（0000
    0000000000000＝00000000）部分追加請求。又縱認Ｂ借款
    之系爭2億6千萬元未償債務係屬丙○○遺產，應由包括兩造
    、壬○○、丁○○、戊○○、己○○等6名繼承人負連帶漬
    償責任，則每人之內部分擔額各為6分之1為5977萬6634元，
    被上訴人所有系爭11筆土地遭拍賣應受分配金額9046萬0690
    元減除被上訴人就Ｂ借款應分擔債務5977萬6634元後，尚餘
    3068萬4056元，此部分金額係因上訴人未履行Ａ借款之清償
    責任，致被上訴人受損害，上訴人對被上訴人亦應依同意書
    約定，賠償被上訴人損害。又兩造之母壬○○於98年9月16
    日死亡，被上訴人、丁○○、戊○○3人已拋棄繼承，故壬
    ○○上開應分擔Ｂ借款未償債務5977萬6634元部分即應由上
    訴人及己○○繼承並負連帶責任。爰追加請求上訴人應給付
    被上訴人5966萬0043元，及自追加起訴狀繕本送達翌日（即
    100年5月14日）起按年利率百分之5計算之利息。
二、上訴人抗辯略以：
(一)如附表甲所示22筆土地係兩造父母丙○○、壬○○於53年間
    出資購買，其中編號1至11號之系爭11筆土地則借用包括兩
    造在內之5名子女名義登記，每人應有部分5分之1，惟系爭
    11筆土地之管理、處分、使用之權限均由父母實際掌握行使
    ，所有權狀亦均由父母保管，兩造父母並無由子女取得系爭
    11筆土地所有權之意思。兩造之父丙○○於70年起為經商資
    金需求，將如附表甲所示22筆土地共同設定最高限額抵押權
    6億元，以丙○○名義及借用子女名義向台中商銀貸款，銀
    行放款後均撥款至丙○○之帳戶由丙○○運用，經多次借款
    屆期換單續借，均係由丙○○自行處理，所有借用子女名義
    為借款人之借款申請書亦均由丙○○自行代子女簽名用印，
    直至85年間，因銀行相關規定趨於嚴格，子女亦陸續長大，
    銀行遂要求子女自行簽名，基於女兒或出嫁或移居海外，屢
    次借款展期須子女自行簽名不便，丙○○遂將原由被上訴人
    、丁○○、戊○○、己○○為借款人之債務，統一改由丙○
    ○及上訴人為借款名義人，以利借款到期換單展期。Ｂ借款
    中未償之系爭2億6千萬元債務係丙○○借用上訴人名義所貸
    ，應由丙○○負責償還，系爭11筆土地則係兩造父母借用被
    上訴人等子女名義登記，並設定抵押擔保系爭2億6千萬元債
    務，於丙○○無法償還時用以供強制執行，系爭11筆土地經
    強制執行清償系爭2億6千萬元債務，本屬被上訴人應履行借
    名契約之義務，被上訴人並無損害，自不得對上訴人行使求
    償權。縱上訴人與丙○○無借名契約存在，惟上訴人所借之
    Ｂ借款經銀行核貸放款後，立即轉帳至丙○○之帳戶內，轉
    借給丙○○使用，雙方應另成立借貸契約，至丙○○死亡時
    尚積欠上訴人2億6千萬元，被上訴人依其應繼分應負償還責
    任。另上訴人就丙○○所借之Ａ借款有代繳89年3月1日起至
    91年4月29日之利息2863萬1679元，被上訴人亦應攤還，合
    計被上訴人應償還上訴人4905萬9668元，上訴人得主張抵銷
    被上訴人所請求之3080萬0647元。
(二)丙○○死亡後，各繼承人於靈堂前並無協議債務由上訴人1
    人負擔，被上訴人所提之同意書，當初尚在研議階段即無疾
    而終，自始未生效力，且根本未製作同意書之附件，其後附
    件「癸○○○府君身後資產負債簡易表」及「歸戶財產查詢
    清單」均係事後併湊所附，該資產負債簡易表實係為遺產稅
    申報之用所製作而要求上訴人簽名，與歸戶財產查詢清單並
    非原附於該同意書，該同意書亦未經戊○○、己○○簽名，
    不發生分割遺產之效力，系爭2億6千萬元債務即不應由上訴
    人單獨負責。證人子○○及丑○○與被上訴人家族關係密切
    ，立場偏頗，所為有利被上訴人之說詞實屬臆測或迴護之詞
    ，與事實不符。另依系爭同意書之形式及內容觀之，該同意
    書係屬丙○○全體繼承人間就丙○○遺產負債問題，於全體
    繼承人均須一致同意時始能成立之遺產分割協議，並無個別
    成立債務承擔契約之意思及效力。退步言之，縱依系爭同意
    書所載，亦僅係確認其後附之資產負債簡易表所載範圍係屬
    丙○○之資產負債，在此範圍內授權上訴人單獨處理而已，
    並無排除丙○○於該資產負債表外之資產，仍應負擔清償其
    債務之責任，故本次以丙○○借名登記之土地，清償其債務
    ，上訴人亦無違約之情事。再退步言，如上訴人有給付被上
    訴人款項之義務，其金額亦非原審判決所認定之金額，按如
    附表甲編號12至19號之上訴人名下8筆土地，拍賣淨值為2億
    0537萬0754元，另系爭11筆土地拍賣淨值為4億5230萬3754
    元，上訴人可分得9046萬0689元，合計為2億9583萬1443元
    ；此部分應先供清償上訴人名義所欠台中商銀之3億2796萬
    3540元，不足之3213萬2097元部分，始有由被上訴人、丁○
    ○、己○○、戊○○以渠等共有土地清償之問題；故依此計
    算，被上訴人只有代償803萬3024元，而非原審判決所認定
    之3080萬0647元。
(三)被上訴人主張依同意書之法律關係為追加起訴部分，其得請
    求者應僅為基於該同意書約定上訴人是否有負債務不履行之
    損害賠償責任，至於被上訴人是否有代其母壬○○清償其應
    分擔債務及該債務是否存在？數額若干？有無由上訴人及己
    ○○繼承及有無限定繼承等項，與該同意書顯屬完全不同之
    法律關係，依法應不在本件訴訟審理範圍，被上訴人不得以
    同意書約定向上訴人為此部分之請求。且上訴人茍應繼承壬
    ○○應負擔部分之債務，亦主張對壬○○財產為限定繼承。
三、兩造不爭執事項：
(一)兩造及丁○○、戊○○、己○○為丙○○之子女，丙○○於
    89年2月29日死亡，其法定繼承人係兩造、丁○○、戊○○
    、己○○及兩造之母壬○○。
(二)丙○○生前以其子女名義登記如附表甲編號1至19號所示土
    地之所有權人，其中系爭11筆土地原係登記被上訴人、丁○
    ○、何麗珠、戊○○、己○○共有，應有部分各5分之1，何
    麗珠於61年4月29日死亡，其名下應有部分5分之1由上訴人
    繼承，另編號12至19號所示8筆土地登記上訴人所有。上揭
    19 筆土地及丙○○名下3筆土地均設定抵押權向台中商銀貸
    款。
(三)丙○○生前曾以被上訴人名義向台中商銀貸款7千萬元，由
    丙○○負責償還。
(四)本件於87年1月23日向台中商銀所貸之3筆借款：Ａ借款係
    以丙○○為借款人，上訴人、丁○○、戊○○、己○○、被
    上訴人為連帶保證人，借貸3億元；本金分文未償，本金、
    利息、違約金合計債務為3億7841萬9469元。Ｂ借款係以
    上訴人為借款名義人，被上訴人及丁○○、戊○○、己○○
    、丙○○為連帶保證人，借貸3億元；尚欠2億6千萬元未償
    ，本金、利息、違約金合計債務為3億2796萬3540元。Ｃ
    借款以丁○○為借款名義人，上訴人、戊○○、己○○、被
    上訴人、丙○○為連帶保證人，借貸5千萬元；本金分文未
    償，本金、利息、違約金合計債務為6090萬5381元。
(五)如附表甲所示22筆土地經台中商銀聲請台中地院92年度執字
    第34824號強制執行查封拍賣：丙○○名下3筆土地：拍定
    價格合計1億2219萬元，扣除土地增值稅788萬7202元及丙○
    ○應負擔之執行費401萬8809元後，尚餘1億1028萬3989元，
    用以清償丙○○生前之負債3億7841萬9469元，尚不足2億68
    13萬5480元。系爭11筆土地：拍定價格合計4億8353萬元
    ，扣除增值稅3122萬6551元後尚餘4億5230萬3449元，此部
    分金額清償丙○○前述不足之金額2億6813萬5480元後，尚
    餘1億8416萬7969元。上訴人名下8筆土地：拍賣價格為2
    億2327萬元扣除增值稅1441萬6278元為2億0885萬3722元。
(六)兩造之母壬○○於98年9月16日死亡，被上訴人、丁○○、
    戊○○3人已依法拋棄繼承。
四、兩造爭執之重點：
(一)系爭11筆土地由丙○○出資購買，登記子女之名義，係屬贈
    與或借名登記？
(二)以上訴人名義所貸Ｂ借款之系爭2億6千萬元債務，丙○○對
    上訴人是否負有償還之義務？
(三)兩造及其他繼承人有無達成丙○○之資產、負債全由上訴人
    承擔之遺產分割協議？
(四)以上訴人名義借貸Ｂ借款中之系爭2億6千萬元債務，有無在
    前揭遺產分割協議之範圍內，被上訴人以系爭11筆土地拍賣
    所得金額清償，能否對上訴人求償？
(五)上訴人對Ａ借款未償債務需否負清償之責？被上訴人以系爭
    11筆土地拍賣所得應受分配金額清償Ａ借款債務，能否對上
    訴人求償及得請求之金額？被上訴人代償壬○○就Ｂ借款系
    爭2億6千萬元債務分擔部分應否由上訴人負擔？
、本院之判斷：
一、系爭11筆土地由丙○○出資購買，登記子女之名義，係贈與
    或借名登記？經查：
(一)系爭11筆土地依土地所有權狀及土地登記謄本所示（附原審
    卷第58頁以下），係於53年7月1日登記丙○○女兒之名義，
    而當時丙○○之女兒均未成年（長女被上訴人係33年10月30
    日出生）。上訴人主張系爭11筆土地之登記名義人均在學，
    並無資力購買，該土地係由兩造之父母出資買受，登記在女
    兒名下等語；被上訴人就系爭11筆土地係由其父丙○○出資
    購買，登記在子女名下之事實亦不爭執（見原審卷第273頁
    、本院重上卷(一)第32頁背面），則系爭11筆土地係由丙○○
    出資購買，登記子女名義之事實，即堪認定。兩造所爭者係
    丙○○將系爭11筆土地登記子女名義之原因，上訴人主張係
    借名登記，被上訴人則認為係贈與。
(二)證人即兩造之母壬○○於原審證稱：「土地是我先生買的，
    登記給小孩，當時小孩還在念書，長大權狀仍然在我們手上
    由我們處理，不知道為何登記給小孩的原因。買受時是空地
    ，我們不是要買給小孩子，權利還掌握在我們手上，小孩的
    爸爸自己還要再用」（見原審卷第141、142頁），依壬○○
    上開證言可以得知丙○○將系爭11筆土地登記子女之名義並
    無贈與之意思，系爭11筆土地之所有權狀一直由其夫妻保管
    ，管理及使用權仍由丙○○掌握。再由系爭11筆土地之所有
    權狀係由上訴人於原審提出，足見上訴人及壬○○所稱系爭
    11筆土地之所有權狀係由丙○○夫婦保管乙節應堪採信，且
    被上訴人亦承認系爭11筆土地之所有權狀係由丙○○保管之
    事實（見本院重上卷(一)第133頁）。丙○○將系爭11筆土地
    登記在子女名下，若有贈與之意思，理應使其子女擁有處分
    權，丙○○未將土地所有權狀交付被上訴人等人，自難認丙
    ○○有將系爭11筆土地贈與子女之意思。又依系爭11筆土地
    之土地登記謄本所示，系爭11筆土地於79年1月23日設定最
    高限額抵押權6億元予台中商銀，再於85年6月4日設定最高
    限額抵押權1億8千萬元予台中商銀，其目的即在向台中商銀
    貸款，而以系爭11筆土地抵押向台中商銀於79年3月10日初
    次核貸之債務人及金額為丙○○1億元，被上訴人、丁○○
    、戊○○、己○○各7千萬元，上訴人1億2千萬元，共5億元
    ，該貸款均係丙○○所為（詳後述）；被上訴人於本院上訴
    審稱：「（設定抵押是否丙○○辦理？以登記甲○○11筆土
    地擔保債務是否也是丙○○去設定？）可以推知全體子女都
    授權給兩造的父親丙○○」等語（見本院重上卷(一)第50頁背
    面），是被上訴人亦未否認丙○○以系爭11筆土地設定抵押
    向台中商銀貸款之事實。則由丙○○保管系爭11筆土地之所
    有權狀，並以系爭11筆土地設定抵押向台中商銀貸款觀之，
    系爭11筆土地之處分權仍由丙○○掌握，丙○○應僅係借用
    子女之名義登記系爭11筆土地之所有權，尚無贈與系爭11筆
    土地予其子女之意思。是兩造就系爭11筆土地丙○○登記在
    子女名下之原因，自應以上訴人所主張之借名登記，較為可
    信。
(三)被上訴人稱：土地所有權登記有絕對效力，系爭11筆土地自
    53年10月31日起即登記為被上訴人應有部分5分之1，迄今已
    逾40年，縱係借名登記於被上訴人之名下，亦屬被上訴人與
    丙○○之關係，上訴人無權代為主張終止借名登記契約云云
    。惟系爭11筆土地之借名登記係存在於丙○○與其子女之間
    ，屬登記名義人與真正所有權人之內部關係，此與系爭11筆
    土地登記丙○○子女之名義，登記有絕對效力，丙○○子女
    為系爭11筆土地之名義所有人不衝突。又借名契約係屬無名
    契約，該契約著重在當事人間之信任關係，性質與委任契約
    類同，應類推適用委任關係終止、消滅之規定，而委任關係
    ，因當事人一方死亡而消滅（參照民法第550條規定），故
    丙○○借用其子女之名義登記系爭11筆土地，丙○○與其子
    女就系爭11筆土地所成立之借名登記契約，於丙○○89年2
    月29日死亡時應歸於消滅（上訴人於本件亦未主張要終止被
    上訴人與丙○○間就系爭11筆土地所成立之借名登記契約）
    。
(四)被上訴人又稱：若丙○○僅係借用子女名義辦理不動產登記
    ，並無贈與意思，於子女分別嫁娶，各自發展事業後，應即
    終止借名契約，以避免子女事業發展不順遂時遭子女之債權
    人聲請強制執行蒙受損失云云。惟丙○○早於79年1月23日
    就系爭11筆土地設定最高限額抵押權6億元予台中商銀，並
    於79年3月10日向台中商銀貸款5億元，丙○○之權益已獲得
    保障，丙○○並不必慮及系爭11筆土地登記子女名義，於子
    女事業發展不順遂時會遭子女之債權人聲請強制執行致蒙受
    損失，被上訴人以丙○○未終止借名契約，而推斷系爭11筆
    土地並非丙○○借用子女之名義登記，要無可採。
(五)被上訴人復稱：依上訴人之理由，則由丙○○出資購買之股
    票或不動產，凡登記在上訴人名下者，均係借名登記，包括
    被上訴人在內之全體繼承人均可主張該上訴人財產列入丙○
    ○之遺產，而由全體繼承人共同繼承，且關於丙○○遺產之
    處理原則，已經在全體繼承人間達成一致協議，凡是登記在
    何人名下之財產即歸該人取得，則由丙○○出資登記在被上
    訴人名下之財產，即應分歸被上訴人取得，系爭11筆土地被
    上訴人名下之應有部分5分之1自屬被上訴人所有云云。然丙
    ○○出資購買登記在上訴人名下之股票或不動產，除上訴人
    名下8筆土地同系爭11筆土地係由丙○○借名登記應供清償
    丙○○以附表甲所示土地抵押借款之債務外，其餘財產究屬
    丙○○贈與上訴人，抑或丙○○借用上訴人名義登記，均與
    本件無關，亦不得以系爭11筆土地係丙○○借名登記即推斷
    丙○○登記上訴人名義之其他財產（上訴人名下8筆土地不
    包括在內）亦為借名登記。另丙○○出資購買登記子女名義
    之財產，在全體繼承人間縱有達成一致協議，凡是登記在何
    人名下之財產即歸該人取得，係有關丙○○之遺產處理原則
    ，此與本件上訴人係主張系爭11筆土地係丙○○借用子女名
    義登記，應清償丙○○以系爭11筆土地抵押向台中商銀所借
    之系爭債務，並未發生衝突，上訴人於本件未主張分配被上
    訴人名下之系爭11筆土地應有部分5分之1，自未違反被上訴
    人所述之上開丙○○遺產處理原則。
二、以上訴人名義所貸Ｂ借款中之系爭2億6千萬元債務，丙○○
    對上訴人是否負有償還之義務？查：
(一)系爭2億6千萬元債務係以上訴人名義於87年1月23日向台中
    商銀借貸3億元（即Ｂ借款），清償4千萬元後之未償債務，
    於借款時上訴人有同意以其名義向台中商銀借貸，故對台中
    商銀而言，系爭2億6千萬元債務之借款人係上訴人而非丙○
    ○，上訴人即應對台中商銀負清償責任。惟此乃係上訴人與
    台中商銀之關係，在上訴人與丙○○之間，系爭2億6萬元債
    務應由何人負清償之責任，丙○○應否對上訴人負清償系爭
    2億6千萬元債務之責任，自應就上訴人與丙○○間內部關係
    論斷，不能以上訴人係名義上之借款人，即認定在上訴人與
    丙○○之間，系爭2億6萬元債務仍應由上訴人負清償之責任
    ，丙○○對上訴人不必負償還之義務。
(二)附表甲所示之22筆土地於79年1月23日設定最高限額抵押權6
    億元予台中商銀，擔保以丙○○及丙○○子女即兩造、丁○
    ○、戊○○、己○○名義所借如下揭表列編號1所示債務：
┌─┬────┬───┬──────┬──────┬────────┐
│編│ 貸款日 │貸款人│金額（元）  │小計（元）  │   備     註    │
│號│        │      │            │            │                │
├─┼────┼───┼──────┼──────┼────────┤
│1.│ 79.3.10│丙○○│ 100,000,000│ 500,000,000│                │
│  │        │甲○○│  70,000,000│            │                │
│  │        │丁○○│  70,000,000│            │                │
│  │        │戊○○│  70,000,000│            │                │
│  │        │己○○│  70,000,000│            │                │
│  │        │乙○○│ 120,000,000│            │                │
├─┼────┼───┼──────┼──────┼────────┤
│2.│ 80.9.10│丙○○│ 100,000,000│ 500,000,000│清償編號1之債務 │
│  │        │甲○○│  70,000,000│            │                │
│  │        │丁○○│  70,000,000│            │                │
│  │        │戊○○│  70,000,000│            │                │
│  │        │己○○│  70,000,000│            │                │
│  │        │乙○○│ 120,000,000│            │                │
├─┼────┼───┼──────┼──────┼────────┤
│3.│ 82.3.10│丙○○│ 100,000,000│ 477,000,000│清償編號2之債務 │
│  │        │甲○○│  49,000,000│            │                │
│  │        │丁○○│  70,000,000│            │                │
│  │        │戊○○│  70,000,000│            │                │
│  │        │己○○│  70,000,000│            │                │
│  │        │乙○○│ 118,000,000│            │                │
├─┼────┼───┼──────┼──────┼────────┤
│4.│ 83.9.10│丙○○│ 100,000,000│ 472,000,000│清償編號3之債務 │
│  │        │甲○○│  44,000,000│            │                │
│  │        │丁○○│  70,000,000│            │                │
│  │        │戊○○│  70,000,000│            │                │
│  │        │己○○│  70,000,000│            │                │
│  │        │乙○○│ 118,000,000│            │                │
├─┼────┼───┼──────┼──────┼────────┤
│5.│ 85.4.10│丙○○│ 100,000,000│ 407,000,000│清償編號4之債務 │
│  │        │甲○○│  44,000,000│            │                │
│  │        │丁○○│  70,000,000│            │                │
│  │        │戊○○│  70,000,000│            │                │
│  │        │己○○│  70,000,000│            │                │
│  │        │乙○○│  53,000,000│            │                │
├─┼────┼───┼──────┼──────┼────────┤
│6.│ 85.5.23│丙○○│ 300,000,000│ 300,000,000│清償編號5之債務 │
├─┼────┼───┼──────┼──────┼────────┤
│7.│ 85.6.18│乙○○│  95,000,000│  95,000,000│轉帳至丙○○支票│
│  │        │      │            │            │存款帳戶，清償何│
│  │        │      │            │            │正惠寅○人壽保險│
│  │        │      │            │            │公司借款        │
│  │        │      │            │            │95,000,000元    │
├─┼────┼───┼──────┼──────┼────────┤
│8.│ 85.7.2 │丙○○│ 300,000,000│ 600,000,000│除清償編號6、7之│
│  │        │乙○○│ 300,000,000│            │債務，餘205,000,│
│  │        │      │            │            │000元轉帳至何天 │
│  │        │      │            │            │池支票存款帳戶清│
│  │        │      │            │            │償丙○○、壬○○│
│  │        │      │            │            │、乙○○台中市第│
│  │        │      │            │            │二信用合作社借款│
│  │        │      │            │            │81,700,000元、19│
│  │        │      │            │            │,000,000元、65,0│
│  │        │      │            │            │00,000元及乙○○│
│  │        │      │            │            │寅○人壽保險公司│
│  │        │      │            │            │借款38,000,000元│
├─┼────┼───┼──────┼──────┼────────┤
│9.│ 87.1.23│丙○○│ 300,000,000│ 600,000,000│清償編號8之債務 │
│  │        │乙○○│ 300,000,000│            │                │
├─┴────┼───┼──────┼──────┼────────┤
│累積未償之本│丙○○│ 378,419,469│            │乙○○300,000,00│
│金及利息、違│乙○○│ 327,963,540│            │0元借款部分有清 │
│約金金額    │      │            │            │償本金40,000,000│
│            │      │            │            │元              │
└──────┴───┴──────┴──────┴────────┘
    上揭表列編號1號之5億元借款，之後借款到期又換單續借如
    編號2至5號所示之借款，此有上訴人所提出之放款轉期請示
    單、借款申請書在卷可稽（附本院重上卷(一)第62頁以下），
    並為兩造所不爭執（見同上卷(一)第58頁上訴人所製作之貸款
    明細表及第133頁背面被上訴人之陳述）。上訴人主張上揭
    表列編號1至5號以丙○○子女即兩造、丁○○、戊○○、己
    ○○名義所借之款項係丙○○借用子女之名義所為，借款申
    請書均由丙○○自行代子女簽名用印等語，被上訴人於95年
    11月22日具狀表示「兩造之父丙○○生前確曾分別利用5名
    子女名義借貸週轉」（見同上卷(一)第155頁），並於本院上
    訴審95年10月25日、95年11月8日準備程序時陳述明確（見
    同上卷(一)第50頁背面、51頁正面、133頁背面）。此外丁○
    ○、戊○○、己○○、上訴人79年3月9日之借款申請書於申
    請人之旁皆有載明授權人丙○○（見同上卷(一)第64至67 頁
    ），足見上揭表列編號1至5號以兩造及丁○○、戊○○、己
    ○○之名義向台中商銀所為之借款，均係丙○○借用子女之
    名義所為。
(三)兩造及丁○○、戊○○、己○○於85年5月簽署撥款協議書
    ，同意渠等與丙○○共同申請貸款，於抵押物擔保之本金最
    高限額範圍內，所貸款項均撥入丙○○帳戶內，並由其受領
    ，此有該撥款協議書在卷可憑（附本院重上卷(一)第59頁）。
    之後丙○○為整合借款，於85年5月23日以其名義向台中商
    銀借款3億元，償還以子女名義所為之借款，其中被上訴人4
    千4百萬元、丁○○2千萬元、戊○○、己○○各7千萬元、
    上訴人5千3百萬，共2億5千7百萬元，此經財政部台灣省中
    區國稅局（下稱國稅局）認定屬實，因國稅局誤認丙○○之
    還款係贈與，乃對丙○○之繼承人課徵贈與稅，有卷附之國
    稅局中區國稅法二字第0930003040號重審復查決定書可稽（
    附原審卷第178至180頁）。而丙○○3億元之借款申請書上
    審核欄亦載「貸放同時收回72-5947、72-5930、72-5922、
    72-5908、72-5915號放款」（見本院重上卷(一)第88頁）。
(四)系爭2億6萬元債務係以上訴人名義於87年1月23日向台中商
    銀借貸3億元Ｂ借款之未償債務，該3億元Ｂ借款係在清償以
    上訴人名義於85年7月2日所借之3億元，此觀該借款申請書
    貸放審查表載明「貸放同時收回」自明（見同上卷(一)第126
    頁背面）；而以上訴人名義於85年7月2日所借之3億元則係
    在清償以上訴人名義於85年6月18日向台中商銀所借之9千5
    百萬元，此有該借款申請書審核欄記載「貸放同時收回00-0
    0000號放款」，及貸放審查表記載「放款餘額95000千元貸
    放同時收回」可資證明（見同上卷(一)第125頁正、背面）。
    至以上訴人名義於85年6月18日所借之9千5百萬元，及85年7
    月2日所借之2億零5百萬元，皆於台中商銀撥款入上訴人之0
    00000000000號帳戶後，即轉帳入丙○○之000000000000號
    支票存款帳戶，有台中商銀交易明細表及證明書為證（附原
    審卷第262至264頁），而被上訴人就該3億元之借款係轉帳
    入丙○○帳戶之事實亦不爭執（見本院重上卷(一)第133頁背
    面、卷(二)第62頁）。上開9千5百萬元及2億零5百萬元於轉帳
    入丙○○之帳戶後，其中9千5百萬元部分丙○○隨即開立同
    額支票用以清償以丁○○名義向寅○人壽保險股份有限公司
    （下稱寅○人壽）所借之9千5百萬元，此有台中商銀交易明
    細，支票影本附卷足按（附同上卷(一)第143、144頁），另該
    9千5百萬元之借款申請書審核欄亦載明「本件貸款係償還寅
    ○人壽並塗銷其抵押權」等語；此外2億零5百萬元部分丙○
    ○係開立85年7月2日到期之面額3千8百萬元、5千萬元、5千
    萬元、5730萬元與同月4日到期之面額840萬元支票，用以清
    償以丙○○、壬○○、上訴人之名義向台中市第二信用合作
    社所借之8170萬元、1900萬元、6500萬元及以上訴人名義向
    寅○人壽所借之3800萬元，此亦有台中商銀交易明細及支票
    影本為證（附本院重上卷(一)第143、150、151頁），且國稅
    局中區國稅法二字第950025577號復查決定書亦認定「何君
    （即上訴人）於85年6月18日自台中商銀轉帳95,000,000元
    至被繼承人（即丙○○）同銀行支票存款帳戶，被繼承人隨
    即開立同額支票償還丁○○寅○人壽借款；85年7月2日何君
    自台中商銀轉帳205,000,000元至被繼承人同銀行支票存款
    帳戶部分，查被繼承人於同日開立38,000,000元、50,000,0
    00元、50,000,000元、及57,300,000元支票4紙合計195,300
    ,000元分別轉入寅○人壽及台中市第二信用合作社償還乙○
    ○、壬○○及被繼承人借款103,000,000元、19,000,000元
    及73,300,000元，同年月4日開立8,400,000元支票轉入二信
    償還被繼承人借款8,400,000元」（見同上卷(一)第147頁背面
    、148頁正面），則上訴人所借之3億元於轉帳入丙○○支票
    存款帳戶係供丙○○清償債務之用，以上訴人名義向台中商
    銀借款3億元，其目的即係在供丙○○整合債務。被上訴人
    主張上訴人之借款事後轉入丙○○之帳戶內，其原因係委由
    丙○○代為購買股票或位於美國加州之豪宅，或清償積欠丙
    ○○代上訴人取得美國高爾夫球場之債務云云，均與事實不
    符，委無可採。
(五)丙○○原即借用子女之名義向台中商銀借款，之後為整合借
    款，乃以自己及上訴人之名義各向台中商銀借款3億元，該6
    億元之債務仍提供附表甲所示之土地擔保，而附表甲所示之
    土地除編號20至22號係丙○○之名義外，其餘土地則借用其
    子女之名義登記，且為以上訴人名義借款3億元，附表甲所
    示之土地原所設定之最高限額抵押權6億元已不足供擔保，
    附表甲所示之土地再於85年6月4日設定最高限額抵押權1億8
    千萬元予台中商銀，此觀附表甲所示土地之土地登記謄本及
    以上訴人名義於85年6月18日借款9500萬元及85年7月2日、
    87年1月23日各借款3億元之借款申請書審核欄均載明提供不
    動產抵押7億8千萬元自明（見同上卷(一)第124至126頁），依
    前所述，附表甲所示土地之土地所有權狀係丙○○持有，處
    分權仍由丙○○掌握，可知附表甲所示土地之設定抵押應係
    丙○○所為，丙○○以附表甲所示土地設定抵押擔保以上訴
    人名義所借之3億元，貸得款項係供丙○○清償債務之用，
    顯然以上訴人名義向台中商銀借款應係丙○○沿用之前借用
    子女名義借款之意思，上訴人係應丙○○之要求，同意為借
    款之名義人，而於借款申請書及借據上簽章。
(六)被上訴人稱：系爭2億6千萬元債務若係丙○○借用上訴人名
    義為之，為何上訴人於簽署同意書時隱瞞不提？為何上訴人
    於申報丙○○遺產稅時，亦未申報此筆債務云云。查丙○○
    之遺產稅核定通知書雖僅列3億元為其未償債務，且未列載
    上訴人名下8筆土地及系爭11筆土地（參原審卷第215頁），
    惟系爭2億6萬元債務並非丙○○名下對台中商銀所負之債務
    ，並不在同意書協議分割丙○○遺產之範圍內，應由全體繼
    承人就附表甲編號1至19號所示土地（即上訴人名下8筆土地
    及系爭11筆土地）負清償之責，不能以上訴人簽署同意書時
    未提及系爭2億6千萬元債務係由丙○○借用其名義所為，即
    否定此一事實。又系爭2億6千萬元債務是否由丙○○借用上
    訴人名義為之，丙○○對上訴人是否負有償還之債務，不易
    認定，上訴人若申報丙○○此債務，即難免會產生爭議，且
    系爭2億6千萬元債務上訴人若申報為丙○○之遺產，附表甲
    編號1至19號所示之土地是否亦應列入丙○○之遺產？亦會
    產生疑義，因附表甲編號1至19號所示土地之價值高於2億6
    千萬元，國稅局苟要求上訴人將附表甲編號1至19號所示土
    地列入丙○○之遺產，丙○○之遺產價值即會增加，上訴人
    將會得不償失，亦無從以上訴人於申報丙○○遺產稅時未申
    報此筆債務，而推論系爭2億6千萬元非丙○○借用上訴人名
    義所借，被上訴人此部分辯解，應不可採。
(七)以上訴人之名義所借之Ｂ借款，係丙○○借用上訴人之名義
    所為，上訴人與丙○○間即有借名契約存在。按借名契約屬
    無名契約，性質與委任契約類同，應類推適用民法委任之規
    定；依民法第546條第2項「受任人因處理委任事務，負擔必
    要債務者，得請求委任人代其清償」之規定，上訴人既受丙
    ○○之委託，出名向台中商銀借款，因此對台中商銀負擔債
    務，上訴人自得請求丙○○代其向台中商銀清償該債務，丙
    ○○對上訴人即負有償還系爭債務之義務；此項義務，於丙
    ○○死亡後，自應由丙○○之繼承人繼承之。
三、兩造及其他繼承人有無達成丙○○之資產、負債全由上訴人
    承擔之遺產分割協議？經查：
(一)被上訴人主張丙○○於89年2月29日去世後，即由兩造在內
    之全體繼承人達成協議，丙○○所遺之資產、負債授權由上
    訴人處理，並由上訴人負完全責任，如資產不足清償負債時
    ，不足部分應由上訴人清償，若有剩餘再由全體繼承人共同
    分配等語，並提出「同意書」及所附「癸○○○府君身後資
    產負債簡易表」「歸戶財產查詢清單」為證（附本院更一卷
    (一)第135-139頁）。上訴人則否認全體繼承人有在丙○○之
    靈堂達成丙○○之資產負債全由上訴人承擔之遺產分割協議
    。
(二)證人子○○於原審證稱：「同意書是我寫，是我拿給當事人
    簽的，....同意書內容是在靈堂前6個人在場均同意。....
    當時在靈堂約定，登記是誰的就是誰的財產，不要再拿出來
    作分配，丙○○生前的資產、負債，就全部由乙○○負擔，
    若處理有剩的，再拿出來分，但是在乙○○名下的就不用拿
    出來」、「丙○○真正的財產太多了，所以沒有單獨對特定
    財產特別拿出來講。當天沒有提到丙○○的負債是多少，但
    是大家應該都知道，....如果前提是財產登記在誰名下就是
    誰的，那丙○○的負債就是3億元；如果把所有子女名下的
    財產都算成遺產，那這些財產負債也應算是丙○○的負債」
    、「當初談到幾個結論，要保持丙○○先生的清譽，丙○○
    名下的財產、負債都歸乙○○，處理有剩要拿出來大家分配
    ，這是大原則，當時在場的朋友及繼承人都同意，所以我作
    遺產申報是秉持這原則，大家也沒有意見，....當時是在頭
    七時談論這個事情，當天大原則大家很早就提出，但詳細的
    資產、負債，大家想要再瞭解而有一些爭論」等語（見原審
    卷第274、275、343、344頁）；於本院更一審證稱：「....
    ，頭七的時候所有的家屬及親朋好友，包括我、辰○○、巳
    ○○律師、丑○○及所有繼承人，有在丙○○的靈前開會，
    處理身後遺產分配問題，當時大概有個結論，就是同意書上
    所寫的，登記在誰名下的財產基本上就歸誰所有，丙○○名
    下還有登記在非繼承人名下，就全部歸乙○○，所以相對的
    丙○○所有的債務，也歸乙○○處理，如果還有剩的話，乙
    ○○要拿出來，再跟大家作分配，所以當時台中商銀的借款
    裡面，有一部分是屬於丁○○、還有一部分是以丁○○的名
    字貸款但是甲○○借的，當時也釐清該部分由借款人清償」
    等語（見本院更一卷(一)第283頁反面）。是依子○○上開證
    言，可以得知丙○○之全體繼承人在丙○○之靈堂前就丙○
    ○有多少資產及負債並未列出具體之明細，丙○○名下之詳
    細資產、負債內容，全體繼承人尚有爭論，但全體繼承人仍
    達成丙○○登記在子女名下之財產就歸該登記名義人所有，
    不必再列入遺產分配，丙○○名下之資產及負債均交由上訴
    人處理，並全由上訴人承擔，以丙○○之資產清償其負債，
    若有剩餘，再分配予全體繼承人。子○○之證言經核與證人
    丑○○於原審所證「當時我是有聽到由他的遺產拿出來還債
    ，繼承人在場有同意，同意拿遺產出來還債。」、「當時是
    請他的大兒子乙○○全權處理。」、「最後的結論就是這樣
    ，因為在場的人都有同意」等語（見原審卷第375頁），證
    人丁○○所證「在靈堂協議時當時說登記在誰名下就是誰的
    ，我們姊妹也沒意見，台中商銀的貸款就由乙○○負責，當
    時會計師（即子○○）也在場，言明處理完如果有剩，姊妹
    一起分享。」（見原審卷第289頁），及證人巳○○所證「
    繼承人以外的人提出的方法中，大家認為較可行的，是把丙
    ○○的財產、負債均交給乙○○處理」、「乙○○對於大家
    要他處理財產、負債，他想知道丙○○的財產包括那些範圍
    。」等語（見原審卷第342頁）大致相符。
(三)系爭同意書及其附件第1頁之「癸○○○府君身後資產負債
    簡易表」上所載日期雖為89年3月26日，然第2、3、4頁之「
    歸戶財產查詢清單」左上方之列印日期則為「89年5月8日」
    （附本院更一卷(一)第135-139頁）。而證人子○○於本院更
    一審亦證稱：「....辰○○拿1份他自己手寫的何董資產負
    債概要給我，我在3月26日左右把同意書打出來，同意書及
    後面附件的第1張即身後資產負債簡易表是同一時間做的。5
    月初的時候，我又跟國稅局拿到丙○○的歸戶財產資料即附
    件第2、3、4頁。....由簽名的筆色來看，同意書及後附4張
    附件，甲○○及丁○○都是同時簽的，等乙○○回臺灣，然
    後再把整份包括同意書及4張附件一起交給乙○○同時簽，
    由乙○○簽的字跡及筆色也可以看出是同時簽的，乙○○簽
    的時間應該是5月12日以後，至於正確時間我已經忘了，但
    是在這期間我有讓壬○○在同意書上簽名，壬○○之所以只
    簽1份同意書，是因為他是受日式教育不太會寫國字，所以
    只請她簽1次」等語（見本院更一卷(一)第283、284頁），又
    子○○應係在89年3月26日左右製作同意書及附件第1頁即身
    後資產負債簡易表，5月初向國稅局取得丙○○歸戶財產資
    料即附件第2、3、4頁，經甲○○及丁○○簽具後傳真予上
    訴人，俟上訴人回國後再將同意書及4張附件交上訴人簽具
    ，上訴人簽具之時間係在89年5月12日之後等情，核與子○
    ○將同意書及附件資料傳真予上訴人之傳真函所載內容：「
    有關同意書今天已請您兩位姐姐簽名，原則上無問題（如後
    附），寶珠及明珠部分以後再處理。....」（參本院更(一)卷
    一第296頁傳真函），傳真時間為89年5月12日相符，而系爭
    同意書及附件資料亦確有上訴人之兩位姐姐即被上訴人及丁
    ○○簽名，並無戊○○及己○○之簽名，俱與證人子○○所
    述相符；再參諸上訴人之入出境資料（附本院95重上116號
    卷第82頁）所示其確有於89年2月26日入境同年3月14日出境
    ，89年4月10日入境同月15日出境，89年6月5日入境同月9日
    出境之紀錄，顯然上訴人於89年3月26日及同年5月12日均不
    在台灣，則子○○傳真函所示，子○○於89年5月12日傳真
    時，上訴人尚未在同意書及附件簽名等情，自為可信。同意
    書及附件依上開子○○之證言、傳真函及上訴人入出境資料
    應可證明係由上訴人於回國後之89年6月5日同月9日期間在
    被上訴人及丁○○簽完名之後再簽名。是證人子○○就上訴
    人簽具系爭同意書之時間前於原審雖曾證述大約在丙○○過
    世不到1個月所簽云云（原審卷第378頁），及證人丁○○於
    原審所證同意書係上訴人先簽妥云云（原審卷第289頁），
    均屬渠等記憶模糊所為錯誤之陳述，要無可採。上訴人雖辯
    稱：被上訴人所提出之資產負債簡易表及歸戶財產查詢清單
    ，並非原附於同意書，係被上訴人故意拼湊而為不實之主張
    ，同意書之內容當時還在研議階段，對於丙○○之資產、負
    債範圍尚未合意，根本尚未製作同意書之附件，該同意書並
    無資產負債簡易表及財產查詢清單附件，被上訴人所提出之
    資產負債簡易表係事後於89年5月間為申報遺產稅所製作云
    云。惟依子○○上開證言，證人子○○依據丙○○全體繼承
    人於靈堂前所達成丙○○名下之資產、負債全由上訴人承擔
    之協議，製作同意書及附件即癸○○○府君身後資產負債簡
    易表，先交被上訴人及丁○○簽名後再傳真予上訴人，俟上
    訴人回國後再為簽名等情，業如上述，觀諸系爭同意書第1
    條明載「確認後附之『資產負債表』所在係府君遺產負債..
    ..」，業已明確表明該同意書有後附第1頁之資產負債表，
    上訴人對於同意書及附件「癸○○○府君身後資產負債簡易
    表」其上之「乙○○」簽名之真正既不爭執，其既在同意書
    及資產負債簡易表及每一紙之「財產歸戶查詢清單」上逐頁
    簽名（參本院更(一)卷一第291-295頁），應係同意該同意書
    所載內容，及承認資產負債簡易表所載之資產、負債及附件
    之財產查詢清單係丙○○所遺之資產、負債。又依系爭同意
    書所載「確認後附之資產負債表所在係府君遺留之資產負債
    ，全體同意授權乙○○單獨處理，並由乙○○負完全責任，
    如資產不足清償負債時，不足部分應由乙○○負完全清償責
    任，若有剩餘平均分配之，或另商定處理方式。」，顯然上
    訴人同意就同意書附件之丙○○資產負債簡易表所載之資產
    、負債由其單獨處理，並負完全責任，資產若有不足清償負
    債應負清償責任，即丙○○之資產、負債全由上訴人承擔。
    再觀諸資產負債簡易表所載丙○○所遺之資產、負債，就不
    動產及負債，僅列附表甲編號20至22號所示之丙○○名下3
    筆土地及向台中商銀貸款Ａ借款之3億元，並無附表甲編號1
    至19號所示之土地及以上訴人之名義貸款尚未清償Ｂ借款之
    2億6千萬元（見原審卷第164頁，本院更一卷(一)第292頁）；
    而丙○○名下3筆土地及向台中商銀貸款Ａ借款3億元，即係
    丙○○名下之資產、負債，由資產負債簡易表未列丙○○以
    子女名義登記之土地及以上訴人名義借貸Ｂ借款之2億6千萬
    元，足證全體繼承人所同意由上訴人承擔丙○○之資產、負
    債僅限於丙○○名下之資產、負債，並不包括丙○○以子女
    名義登記之不動產及以子女名義借貸所負之債務，且上訴人
    亦承認係以該資產負債簡易表申報繼承丙○○遺產之遺產稅
    （見原審卷第391頁），益證該資產負債簡易表所載即係丙
    ○○名下之資產、負債。且若全體繼承人就應由上訴人承擔
    之丙○○資產、負債範圍尚未合意，同意書並無附件，上訴
    人自不可能在同意書及資產負債簡易表上簽名。又依資產負
    債簡易表所示，上訴人所承擔丙○○之債務限於以丙○○名
    義所借之3億元（即Ａ借款），且上訴人亦取得丙○○名下
    之資產，上訴人就丙○○遺產之處理，固應擔負較其他繼承
    人為重之責任，但上訴人身為丙○○之獨子，又取得丙○○
    名下之財產，擔負較大之責任本屬應該，故上訴人以資產負
    債簡易表之內容承擔丙○○之資產、負債即為合理。上訴人
    抗辯該資產負債簡易表係被上訴人拼湊附於同意書云云，要
    無可採。
(四)上訴人雖舉證人巳○○、己○○之證言，否認全體繼承人有
    在丙○○靈堂前達成處理丙○○遺產之共識。證人巳○○於
    原審證稱：「丙○○負債相當多，要談論負債及財產如何處
    理，當時有不同意見給他們作參考，但並沒有提起財產的具
    體內容，談論中，我覺得丁○○不知什麼原因生氣，然後丁
    ○○就離開靈堂下到二樓，大家就談不下去。」（見原審卷
    第342頁），於本院更一審證稱：「（請問證人在靈堂前的
    時候，繼承人之間有無達  成一致協議丙○○的負債，要歸
    乙○○一人承擔？）沒有這樣的想法，我記得當時是對於丙
    ○○財產與債務的處理，當時在場的一些友人有提供意見，
    大家認為比較可行的，就是把財產與債務交給乙○○處理，
    因為一人處理比較容易。乙○○是希望能夠先把丙○○的財
    產有哪些先弄清楚，甲○○與丁○○希望在她們名下的財產
    就歸她們，所以意見上面當然有一些不同，我的理解是這樣
    」等語（見本院更一卷(一)第326頁）。證人己○○於原審證
    稱：「當時在守頭七，很多朋友來，大家就在聊天，後來有
    聊到債務的事，有人生氣，抱怨吵架，然後就不了了之」（
    見原審卷第376頁）。但依子○○、丑○○前揭證言，全體
    繼承人雖對丙○○之資產、負債未列出具體之明細，詳細之
    資產、負債內容尚有爭論，但仍達成丙○○名下之資產、負
    債全歸上訴人承擔之協議，縱認上訴人對有人提議丙○○名
    下之資產、負債全由其處理，因尚不知丙○○名下之財產範
    圍而尚未首肯，然上訴人嗣後既已於子○○所製作之同意書
    及附件之資產負債簡易表上簽名，上訴人即已同意以資產負
    債簡易表所示之丙○○名下資產清償其負債。另證人巳○○
    、己○○所指稱當時丁○○在丙○○靈堂前負氣離開，未繼
    續討論云云；然丁○○於事後已在同意書及附件資產負債簡
    易表上簽名，並同意丙○○名下之資產、負債全由上訴人承
    擔。且證人巳○○亦證稱對於系爭同意書簽名之過程並不了
    解（見本院更一卷(一)第326頁）。是應認全體繼承人有達成
    丙○○名下之資產、負債全由上訴人承擔之協議。
(五)上訴人就以丙○○名義所借之3億元Ａ借款，於丙○○去世
    後，有繳納89年3月1日起至91年4月29日止之利息2863萬167
    9元，此有台中商銀出具之證明書及上訴人提出之支票為證
    （附原審卷第136頁、第295頁以下）。上訴人繳納2千8百多
    萬元之利息並未向其他繼承人催討，上訴人應係在履行依同
    意書所負清償丙○○名下債務之義務，而其他繼承人對丙○
    ○名下依同意書應由上訴人取得之資產，亦未對上訴人要求
    分配，足見全體繼承人均已同意同意書所載之內容，由上訴
    人單獨承擔丙○○名下之資產、負債。
(六)上訴人雖又辯稱：同意書係分割丙○○遺產之協議書，應得
    全體繼承人之同意始生效，同意書並未經戊○○、己○○簽
    名，應不生效力云云。查同意書所載丙○○名下之資產、負
    債全由上訴人承擔，固係丙○○遺產之協議分割書，應經全
    體繼承人之同意始生效力，惟依最高法院73年台上字第4052
    號判例意旨「繼承人協議分割遺產，原非要式行為，故就遺
    產之分割方法，於繼承人間苟已協議成立，縱令有繼承人漏
    未在書加蓋印章，於協議之成立，亦不發生影響。」查，
    未在同意書簽名之戊○○、己○○已在丙○○靈堂前同意丙
    ○○之遺產處理方式係由上訴人單獨承擔丙○○名下之遺產
    、負債，同意書之內容僅係子○○會計師就戊○○、己○○
    之前所同意之事項予以書面化，全體繼承人所達成分割丙○
    ○遺產之協議，自不因戊○○、己○○未在同意書簽名而受
    影響。丙○○之全體繼承人依在丙○○靈堂前之協議及同意
    書之約定已就丙○○名下之資產及負債達成由上訴人單獨承
    擔，丙○○登記在子女名義之財產則歸子女取得之遺產分割
    協議，而在丙○○靈堂前之協議與同意書之約定係屬同一內
    容，則戊○○、己○○已在丙○○靈堂前同意該協議，其餘
    繼承人包括兩造、丁○○、壬○○簽署同意書，自應堪認丙
    ○○之全體繼承人就列在同意書及附件之資產及負債達成分
    割遺產之協議，上訴人以丙○○全體繼承人未同在同意書簽
    名，否認有達成遺產分割之協議，要無可採。
四、以上訴人名義所貸Ｂ借款未償之系爭債務，有無在前揭同意
    書之範圍內，被上訴人以系爭11筆土地拍賣所得金額清償，
    能否對上訴人求償？查：
(一)依系爭同意書之記載，全體繼承人所達成之協議係丙○○名
    下之資產負債全由上訴人承擔，丙○○以子女名義登記之不
    動產及以上訴人名義借貸之系爭2億6千萬元債務均不在上訴
    人承擔丙○○遺產之範圍，上訴人應僅負有以丙○○名下之
    資產清償以丙○○名義借貸之Ａ借款債務，若有不足，再由
    上訴人負清償之責；上訴人所應清償之債務並不包括系爭2
    億6千萬元之債務。附表甲編號1至19號所示之土地既未列在
    丙○○之遺產範圍內，應歸登記名義人取得，則以附表甲編
    號1至19號所示土地所設定抵押借貸之上訴人名義所借Ｂ借
    款中未償之系爭2億6千萬元債務，亦應由登記名義人以附表
    甲編號1至19號所示土地清償始稱合理。依被上訴人之主張
    系爭11筆土地登記其名下之應有部分5分之1，於遺產分割後
    應歸其取得，而就其土地設定抵押所擔保之系爭2億6千萬元
    債務由上訴人單獨負清償之責，對上訴人顯不公平，上訴人
    至愚亦不會答應如此之協議。又依證人子○○所證「如果前
    提是財產登記在誰名下就是誰的，那丙○○的負債就是3億
    元，如果把所有子女名下財產都算成遺產，那這些財產負債
    也應算是丙○○的負債」（見原審卷第275頁），上訴人若
    僅承受丙○○名下之資產，則上訴人所應處理之丙○○負債
    ，應僅限於以丙○○名義所借之3億元，如將附表甲編號1至
    19號所示土地全列入丙○○之遺產範圍內由上訴人承受，上
    訴人始應負責以附表甲編號1至19號所示土地清償系爭2億6
    千萬元債務，茲全體繼承人同意附表甲編號1至19號所示土
    地應歸登記名義人取得，不列入丙○○遺產分配，則上訴人
    依同意書所應處理之債務自應僅限於以丙○○名義借貸之3
    億元，不及於系爭2億6千萬元債務。
(二)資產負債簡易表所載卯○所遺之資產、負債係丙○○名下之
    資產、負債，不包括丙○○以子女名義登記之土地及以上訴
    人名義借貸之Ｂ借款2億6千萬元，全體繼承人所同意由上訴
    人承擔之丙○○資產、負債應僅限於丙○○名下之資產、負
    債，並不包括丙○○以子女名義登記之不動產及以子女名義
    借貸所負之債務，非丙○○名下之資產、負債實際上屬丙○
    ○遺產者，既不在同意書之遺產分割範圍，自不在上訴人依
    同意書所承擔之資產、負債，此部分丙○○之遺產尚未經遺
    產分割，應由丙○○之全體繼承人另行解決。是丙○○對上
    訴人所負清償Ｂ借款之系爭2億6千萬元債務，既未列在同意
    書應由上訴人承擔之範圍，該債務即應由全體繼承人對上訴
    人負清償之責，而非由上訴人單獨負責。至證人子○○所言
    財產若歸登記名義人取得，丙○○之遺產為3億元等語，係
    指上訴人依同意書所應承擔之債務即Ａ借款之3億元，不包
    括丙○○以上訴人名義借貸Ｂ借款之2億6千萬元，非謂丙○
    ○之債務僅有3億元，丙○○以上訴人名義借貸之2億6千萬
    元即非屬丙○○之債務，此觀子○○另稱倘登記在子女之財
    產列為遺產，此等財產所負債務亦屬丙○○之債務等語，即
    上訴人應處理丙○○以上訴人名義借貸之Ｂ借款2億6千萬元
    債務，以附表甲編號1至19號所示丙○○以其子女名義登記
    之土地列入丙○○遺產為限自明，若附表甲編號1至19號所
    示土地歸登記名義人取得，不列入丙○○遺產，系爭2億6千
    萬元債務仍應由上訴人單獨負清償之責，顯與子○○所述登
    記在子女之財產列為遺產，系爭2億6千萬元債務始屬上訴人
    應處理之丙○○債務不合。至丙○○之遺產稅核定通知書雖
    僅列Ａ借款之3億元為其未償債務，未載Ｂ借款之2億6千萬
    元，但上訴人未將Ｂ借款之2億6千萬元債務列入丙○○遺產
    申報，依前所述（即理由二之(六)），有其一定之考量，不能
    因上訴人未將系爭2億6千萬元債務列入丙○○遺產申報即否
    定該債務係屬丙○○債務。系爭2億6千萬元債務既未經丙○
    ○全體繼承人遺產分割應由上訴人單獨負責清償，即應由包
    括被上訴人在內之丙○○全體繼承人連帶負責，被上訴人主
    張系爭2億6千萬元債務依同意書之約定仍應由上訴人單獨負
    清償之責，要無可採。
(三)系爭2億6千萬元債務並不在同意書所載應由上訴人單獨處理
    之範圍，是同意書記載「資產不足清償負債時，不足部分應
    由乙○○負完全清償責任」，所謂負債應是指以丙○○名義
    借貸之Ａ借款3億元，不包括系爭2億6千萬元債務。資產負
    債簡易表未將系爭2億6千萬元列入丙○○之債務，係該2億6
    千萬元債務並非丙○○名下之負債，本不在上訴人應單獨處
    理之範圍，而非疏漏未列入丙○○之債務。被上訴人主張資
    產負債簡易表未將系爭2億6千萬元列入丙○○之債務係漏載
    ，依同意書所載如資產不足清償負債時，不足部分應由上訴
    人負完全清償責任，不因資產負債簡易表未載系爭2億6千萬
    元債務之影響，上訴人仍應就系爭2億6千萬元債務負完全清
    償責任云云，顯與同意書及資產負債簡易表之記載暨子○○
    之證言不符，尚無可採。
(四)被上訴人再主張系爭2億6千萬元債務若不在協議應由上訴人
    單獨負責償還之範圍，何以上訴人自丙○○去世後，陸續向
    台中商銀償還89年3月1日起至91年4月29日止之利息5344萬
    5801元，而不向包括被上訴人在內之其他繼承人5人追償？
    何以丙○○去世後對外許多債權，雖未列於資產負債簡易表
    內，卻由上訴人取得？丙○○之資產全歸上訴人，負債則由
    全體繼承人共同繼承，其他繼承人再愚，當不致接受如此之
    協議云云。惟查：
１、上訴人自丙○○去世後，陸續向台中商銀償還89年3月1日起
    至91年4月29日止之利息5344萬5801元，該5344萬5801元之
    利息其中2863萬1679元部分係屬以丙○○名義借貸3億元Ａ
    借款之利息，其餘2481萬4122元（嗣後就此部分已更正為30
    05萬2972元，後敘）始屬系爭2億6千萬元債務之利息，此有
    台中商銀所出具之證明書在卷可稽（附原審卷第136、137頁
    ）。惟上訴人所繳納丙○○名義貸款Ａ借款3億元之利息，
    應係上訴人履行同意書所負之義務，自不得向其他繼承人求
    償。另上訴人對台中商銀繳納系爭2億6千萬元債務之利息24
    81萬4122元，係上訴人對台中商銀盡其借款名義人之法律責
    任，上訴人所繳納之2481萬4122元利息，原應由丙○○負責
    償還，於丙○○去世後應由全體繼承人負連帶清償之責，上
    訴人固得對其他繼承人求償，但上訴人就以丙○○名義所借
    之Ａ借款3億元，包括本金、利息、違約金共3億7841萬9469
    元，並未依同意書所示負起單獨清償之責，以丙○○名下3
    筆土地拍賣所得價金扣除土地增值稅及執行費後尚餘1億102
    8萬3989元清償，仍不足2億6813萬5480元，累及被上訴人名
    下系爭11筆土地應有部分5分之1遭查封拍賣，抵償上開2億6
    813萬5480元債務，上訴人於以丙○○名義借貸之Ａ借款3億
    元未清償之前，若向其他繼承人求償其所繳納之2481萬4122
    元利息，必為其他繼承人以上訴人未盡其依同意書所負義務
    為由拒絕，對上訴人反而不利，故上訴人未向其他繼承人求
    償其所繳納之2481萬4122元利息，自屬當然，不能以上訴人
    未向其他繼承人求償，即推斷系爭2億6千萬元債務應由上訴
    人單獨負起清償之責。
２、證人子○○雖證稱：「在89年至90年間，有幫乙○○拿回9
    戶房子，市價大約9千萬至1億元，還有幫他要回9千1百萬的
    債權」（見原審卷第377頁），但子○○所稱要回之房屋，
    依被上訴人所述係中港裕毛屋餘屋之分配（見本院重上卷(二)
    第13至15頁），該餘屋之分配依被上訴人所提出之台中市中
    山地政事務所異動索引及建物登記謄本所示（同上卷(二)第17
    至39頁），除門牌號碼台中市○○路○段360巷33號13樓之4
    房屋係於89年5月1日以買賣原因登記上訴人所有外，其餘房
    屋均係在丙○○89年2月29日去世之前登記為午○股份有限
    公司、壬○○、上訴人所有，是難憑門牌號碼台中市○○路
    ○段360巷33號13樓之4房屋於丙○○去世之後登記為上訴人
    所有，遽認該房屋原屬丙○○之遺產，係由子○○為上訴人
    取回，子○○此部分之證言尚無法證明與事實相符，自難採
    信。被上訴人不能證明有未列於同意書附件資產負債簡易表
    之丙○○遺產係歸上訴人取得，即無從命上訴人負單獨清償
    系爭2億6千萬元債務之責。
(五)丙○○以子女名義登記之附表甲編號1至19號所示土地應歸
    登記名義人取得，不再作分配；被上訴人自尚保有系爭11筆
    土地應有部分5分之1，並非丙○○之全部遺產均歸上訴人取
    得，當無被上訴人所謂丙○○之遺產全歸上訴人，負債則由
    全體繼承人共同繼承之情事。
(六)系爭2億6千萬元債務，依同意書之協議，不在應由上訴人單
    獨負責清償之範圍，該債務為丙○○借用上訴人名義借貸，
    丙○○對上訴人負有償還之義務，惟丙○○對上訴人所負之
    償還系爭2億6千萬元債務，於丙○○死亡後應由全體繼承人
    繼承，被上訴人就系爭2億6千萬元債務仍應以系爭11筆土地
    應有部分5分之1對上訴人負連帶清償之責任，被上訴人以系
    爭11筆土地應有部分5分之1拍賣所得價金清償系爭2億6千萬
    元債務，自不得向上訴人求償。被上訴人依民法第749條之
    規定向上訴人求償，自不能准許。
五、上訴人對Ａ借款債務需否負清償之責？被上訴人以系爭11筆
    土地拍賣所得應受分配金額清償Ａ借款債務，能否對上訴人
    求償及得請求之金額？被上訴人代償壬○○就Ｂ借款系爭2
    億6千萬元債務分擔部分應否由上訴人負擔？
    本件被上訴人追加起訴主張：依系爭同意書所載，以被繼承
    人丙○○名義借貸之Ａ借款3億元債務應由上訴人單獨負清
    償之責，但上訴人卻未加清償，任由被上訴人所有之系爭11
    筆土地應有部分5分之1遭到強制執行，而以拍賣所得部分價
    金代為清償上開應由上訴人負清償之責之Ａ借款債務，則上
    訴人依據系爭同意書，自得請求上訴人此項債務不履行之損
    害賠償。而被上訴人以自己財產分擔以上訴人名義借貸債務
    後，又全部代負原應由上訴人單獨負清償以丙○○名義借貸
    之Ａ借款債務。是上訴人對被上訴人自應依同意書之約定，
    賠償被上訴人就Ａ借款債務之代償部分，並就被上訴人代償
    壬○○分擔Ｂ借款系爭2億6千萬元債務，由上訴人繼承，對
    被上訴人負清償之責等語。上訴人則抗辯：丙○○死亡時尚
    積欠上訴人2億6千萬元，被上訴人依其應繼分應負償還責任
    ；另上訴人就丙○○所借之Ａ借款3億元有代繳89年3月1日
    起至91年4月29日之利息2863萬1679元，就系爭2億6千萬元
    債務，曾代繳89年7月29日起至91年2月25日利息計3022萬50
    03元，扣除內含2筆證券款170444元及1587元後為3005萬297
    2元，被上訴人就此代繳利息亦應攤還，上訴人得主張抵銷
    等語。經查：
(一)依系爭同意書第1條之約定，丙○○名下之資產負債全由上
    訴人承擔，如丙○○名下資產不足清償負債時，不足部分應
    由上訴人負完全清償責任。Ａ借款係丙○○於87年1月23日
    邀上訴人、丁○○、戊○○、己○○、被上訴人為連帶保證
    人，向台中商銀借貸3億元，本金分文未清償，債務合計為3
    億7841萬9469元（含本金、利息、違約金）。而丙○○名下
    3筆土地拍定價額1億2219萬扣除土地增值稅788萬7202元及
    執行費401萬8809元後，尚餘1億1028萬3989元，用以清償丙
    ○○生前負債，尚不足2億6813萬5480元（計算式：3億7841
    萬9469元－1億2219萬元－788萬7202元－401萬8809元＝－2
    億6813萬5480元），此不足之2億6813萬5480元部分，依系
    爭同意書第1項之約定，應由上訴人負完全清償責任。上訴
    人辯稱：系爭11筆土地係丙○○借用子女之名義登記，系爭
    11筆土地仍屬丙○○之遺產，則被上訴人以系爭11筆土地應
    有部分5分之1清償丙○○所負之債務，對被上訴人而言並未
    生損害，被上訴人自不能對上訴人求償。且依同意書之約定
    ，系爭11筆土地應由上訴人處分，用以清償丙○○之負債，
    仍有不足時，上訴人始願負補足之責云云。但系爭11筆土地
    雖係丙○○借用子女名義登記，原屬丙○○之遺產，惟丙○
    ○之全體繼承人已於遺產分割時達成系爭11筆土地分歸登記
    名義人取得，即由兩造及丁○○、戊○○、己○○各取得應
    有部分5分之1，不再列入丙○○遺產分配，上訴人於全體繼
    承人達成遺產分割協議後，自不得再主張系爭11筆土地仍屬
    丙○○之遺產。而丙○○所借Ａ借款之3億元債務，丙○○
    之全體繼承人已達成由上訴人單獨負清償之責，則被上訴人
    以系爭11筆土地應有部分5分之1清償丙○○之Ａ借款3億元
    債務，對被上訴人即有造成損害。又系爭11筆土地並不在同
    意書約定應由上訴人取得資產之範圍，同意書所謂資產不足
    清償負債，該資產自不包括系爭11筆土地在內，上訴人所辯
    需系爭11筆土地清償丙○○所負債務仍有不足，其始負補足
    之責，亦與同意書之約定不合，上訴人此部分所辯均無可採
    。
(二)Ｂ借款係上訴人於87年1月23日擔任借款名義人，由被上訴
    人及丁○○、戊○○、己○○、丙○○為連帶保證人，向台
    中商銀借貸3億元，尚欠2億6千萬元未清償，本金、利息、
    違約金合計3億2796萬3540元，另執行費為348萬2968元，債
    務合計3億3144萬6508元。而丙○○以上訴人名義所貸Ｂ借
    款之系爭2億6千萬元債務，依同意書之協議，不在應由上訴
    人單獨負責清償之範圍，丙○○對上訴人負有償還系爭2億6
    千萬元債務之義務，於丙○○死亡後，應由全體繼承人繼承
    ，已如上述。丙○○之繼承人有兩造及訴外人丁○○、戊○
    ○、己○○、壬○○等6人，故上訴人、被上訴人、丁○○
    、戊○○、己○○、壬○○應分擔上開債務之金額依序為55
    24萬1085元、5524萬1085元、5524萬1085元、5524萬1085元
    、5524萬1084元、5524萬1084元。而兩造及訴外人丁○○、
    戊○○、己○○等5人所共有，應有部分各5分之1之系爭11
    筆土地，拍定價額4億8353萬元扣除土地增值稅3122萬6551
    元後，尚餘4億5230萬3449元，上訴人、被上訴人、丁○○
    、戊○○、己○○依應有部分各5分之1，應受分配之金額依
    序為9046萬0690元、9046萬0690元、9046萬0690元、9046萬
    0690元、9046萬0689元。另Ｃ借款係丁○○於87年1月23日
    邀上訴人、被上訴人、戊○○、己○○、丙○○為連帶保證
    人，向台中商銀借貸5千萬元，本金分文未償，本金、利息
    、違約金合計6090萬5381元，執行費66萬9802元，債務合計
    為6157萬5183元，此部分應由丁○○以系爭11筆土地拍賣價
    格可受分配金額負擔。又上訴人名下8筆土地拍賣價格為2億
    2327萬元，扣除增值稅1441萬6278元為2億0885萬3722元，
    依同意書約定為上訴人應受分配所得（Ａ、Ｂ、Ｃ借款未償
    債務及執行費詳如附表乙之(一)所示，22筆土地拍定價格及增
    值稅詳如附表乙之(二)所示）。準此，兩造及丁○○、戊○○
    、己○○、壬○○就Ａ、Ｂ、Ｃ借款分擔部分扣除系爭11筆
    土地及上訴人名下8筆土地拍賣價款各人受分配金額為（詳
    如附表乙之(三)所示）：
、上訴人：000000000（借款Ａ）＋00000000（借款Ｂ）0000
    00000（系爭11筆土地）0000000000（上訴人名下8筆土地
    ）＝00000000。
、被上訴人：00000000（借款Ｂ）－00000000（系爭11筆土地
    ）＝000000000。
、丁○○部分：00000000（借款Ｂ）＋00000000（借款Ｃ）
    －00000000（系爭11筆土地）＝00000000。
、戊○○：00000000（借款Ｂ）－00000000（系爭11筆土地）
    ＝000000000。
、己○○：00000000（借款Ｂ）000000000（系爭11筆土地）
    ＝000000000。
、壬○○：00000000（借款Ｂ）。
    上開金額上訴人、丁○○、壬○○之2406萬2153元、2635萬
    5578元、5524萬1084元係渠等於附表甲所示之土地清償Ａ、
    Ｂ、Ｃ借款後所應負之債務，被上訴人、戊○○、己○○之
    各3521萬9605元則係渠等於附表甲所示之土地清償Ａ、Ｂ、
    Ｃ借款後所能分得之價金，附表甲所示之土地拍賣所得價金
    於清償Ａ、Ｂ、Ｃ借款之債務均由台中商銀取走，被上訴人
    、戊○○、己○○自係以其各3521萬9605元價金清償上訴人
    、丁○○、壬○○之2406萬2153元、2635萬5578元、5524萬
    1084元債務。則上訴人之2406萬2153元債務應係由被上訴人
    、戊○○、己○○以拍賣系爭11筆土地渠等應有部分所得價
    金平均分擔代為清償，非全由被上訴人1人代為清償，而被
    上訴人拍賣系爭11筆土地應有部分所得之價金清償之債務，
    不以上訴人之2406萬2153元之債務為限，亦包括丁○○、壬
    ○○上開2635萬5578元、5524萬1084元之債務。則被上訴人
    分擔上訴人、丁○○、壬○○之債務各為：
、上訴人：0000000000000000／000000000＝0000000（0000
    00000為上訴人、丁○○、壬○○00000000、00000000、000
    00000元債務之和）。
、丁○○：0000000000000000／000000000＝0000000。
、壬○○：0000000000000000／000000000＝00000000。
(三)上開壬○○應分擔之1841萬3695元債務部分係壬○○繼承丙
    ○○對上訴人所負清償Ｂ借款之債務而由被上訴人以系爭11
    筆土地應有部分代償而得向壬○○求償之債務。壬○○業於
    98年9月16日死亡，兩造及丁○○、戊○○、己○○為其繼
    承人，惟被上訴人及丁○○、戊○○已拋棄繼承（參本院更
    二卷(二)第44、45頁），則壬○○部分應由其他繼承人之上訴
    人及己○○繼承，並依民法第1153條規定：「繼承人對於被
    繼承人之債務，以因繼承所得遺產為限，負連帶責任」，上
    訴人及己○○對壬○○分擔部分之債務自以繼承所得遺產為
    限，負連帶責任。是被上訴人就上揭分擔上訴人及壬○○部
    分得向上訴人請求之金額為2643萬4412元（0000000＋00000
    000＝00000000，詳如附表乙之(四)所示）。
(四)上訴人雖抗辯：就丙○○所借之Ａ借款3億元，曾代繳89年3
    月1日起至91年4月29日利息2863萬1679元，被上訴人亦應攤
    還，並以此主張抵銷被上訴人所請求之金額等語。惟依系爭
    同意書第1條之約定，丙○○名下之負債既由上訴人承擔，
    並負完全清償責任，則上訴人就丙○○名義所借貸之上開Ａ
    借款3億元借貸債務，本負有繳納利息之責任，其因此所繳
    納之利息，自不得請求被上訴人分擔。是上訴人所為上開抵
    銷之主張，即屬無據。上訴人另抗辯：就其名義所借Ｂ借款
    未償之系爭2億6千萬元債務，曾代繳89年7月29日起至91年2
    月25日利息計3022萬5003元，此部分數額並為被上訴人所不
    爭（本院更二卷(二)第92頁背面），並有台中商銀交易明細查
    詢在卷足憑（本院更二卷(一)第81頁），被上訴人雖主張依本
    院95年度重上字第116號民事判決及台中地院98年度訴字第
    4155號刑事判決所示此部分利息係以丙○○出售股票轉存丁
    ○○帳戶之款項繳納，不得抵扣云云。而依本院95年度重上
    字第116號民事判決及台中地院98年度訴字第4155號刑事判
    決所示，及本院調得台中地院95年度訴字第281號及本院95
    年度重上字第116號全卷，固可證明上訴人係以提領自丁○
    ○中國信託庚○銀行帳戶之89年9月25日330萬元、89年12月
    15日470萬元、89年12月21日450萬元、89年12月29日260萬
    元，共1510萬元繳納丙○○借款之利息，惟上訴人上開以丁
    ○○帳戶內之款項繳納利息，已在丙○○89年2月29日死亡
    半年以後之事，而丁○○之帳戶提領上開款項之前已有多筆
    款項存入，丁○○承認其中國信託庚○銀行帳戶之存摺於當
    時非由其持有，且未主張其中國信託庚○銀行帳戶上開款項
    之存入係其所為，再據提領上開款項之辰○○所證「丙○○
    去世後，因乙○○在美國，所以委託其幫忙處理金錢、財務
    及繳納稅捐等問題，丁○○之存摺、印章亦由乙○○交其處
    理。丁○○在中國信託銀行於89年9月25日、89年12月15日
    、89年12月21日、89年12月29日分別有提領330萬元、470萬
    元、450萬元、260萬元，....於上開4筆款項轉到乙○○帳
    戶前，有多筆的現金支存，亦係其所為，....錢是乙○○交
    由其去存的」等語，本院95年度重上字第116號因此認定丁
    ○○名義之帳戶，於丙○○去世後係由上訴人在使用，並委
    託辰○○為支、存之行為，目的係為避稅，處理丙○○生前
    債務及支付銀行借款利息，該帳戶內之金錢非丁○○所有等
    情，判決駁回丁○○請求上訴人返還自其中國信託庚○銀行
    帳戶提領之1510萬元。足見上訴人以提領自丁○○中國信託
    庚○銀行帳戶之1510萬元繳納丙○○借款之利息，該款項仍
    係上訴人所存入，而非被上訴人所謂係丙○○出售股票所得
    之款項，是被上訴人就此部分之抗辯尚非足採。又上訴人上
    揭繳納丙○○借款利息之款項中內含2筆證券款17萬0444元
    及1587元，上訴人同意扣除，其餘額為3005萬2972元（參本
    院更二卷(二)第93頁），是上訴人就此代繳利息3005萬2972元
    抗辯被上訴人應予攤還，並以此抵銷被上訴人所請求之金額
    ，即非無據。此部分應由被上訴人分擔500萬8829元（00000
    000÷6＝0000000）。則本件被上訴人得向上訴人請求之數
    額核為2142萬5583元（詳如附表乙之(五)所示）。
(五)準此，依系爭同意書之約定，以丙○○名義所借貸之Ａ借款
    3億元債務，應由上訴人單獨負清償之責；因上訴人未為清
    償，致被上訴人所有系爭11筆土地應有部分5分之1遭到強制
    執行，而以拍賣所得價金代為清償上開Ａ借款3億元應由上
    訴人分擔之802萬0717元債務，扣除上訴人清償Ｂ借款利息
    應由被上訴人分擔之500萬8829元，就Ａ借款部分，被上訴
    人應得向上訴人求償301萬1888元。又被上訴人代償壬○○
    應分擔之1841萬3695元債務由上訴人繼承，被上訴人亦得請
    求上訴人在所繼承壬○○遺產範圍內負清償責任。則被上訴
    人追加請求上訴人給付2142萬5583元本息，即屬有據，應予
    准許；逾此金額之請求，為無理由，不應准許。
六、綜上，本件系爭2億6千萬元債務並不在遺產分割協議應由上
    訴人單獨負責清償之範圍，該債務為丙○○借用上訴人名義
    借貸，丙○○對上訴人負有償還之義務，被上訴人就系爭2
    億6千萬元債務仍應以系爭11筆土地應有部分5分之1對上訴
    人負連帶清償之責任，被上訴人以系爭11筆土地應有部分5
    分之1拍賣所得價金清償系爭2億6千萬元債務，不得向上訴
    人求償，此部分被上訴人依民法第749條之規定及同意書之
    約定向上訴人求償3080萬0647元，及自起訴狀繕本送達翌日
    起算之法定遲延利息，應屬無據，不能准許。原審就此部分
    未予詳察，遽為上訴人敗訴之判決，上訴意旨指摘原判決不
    當，求予廢棄改判，為有理由，爰由本院廢棄原判決，改判
    如主文第2項所示。另被上訴人就系爭11筆土地應有部分5分
    之1拍賣所得價金清償應由上訴人單獨負清償責任之Ａ借款3
    億元債務部分，及就上訴人繼承壬○○分擔Ｂ借款系爭2億6
    千萬元債務之部分，追加請求上訴人給付2142萬5583元及自
    追加起訴狀繕本送達翌日即100年5月14日（參本院更(二)卷二
    第50頁送達證書）起至清償日止，按週年利率百分之5計算
    之利息，為有理由，應予准許，並依兩造陳明各酌定相當擔
    保金額為准免假執行之宣告，逾此所為之追加請求，為無理
    由，應予駁回，其假執行之聲請亦失所附麗，應併予駁回。
    又本件事證已臻明確，兩造其餘陳述與舉證，經審酌後，認
    於判決結果不生影響，無予論述之必要，附此敘明。
據上論結：本件上訴人之上訴為有理由，被上訴人追加之訴為一
部有理由，一部無理由，依民事訴訟法第450條、第78條、第79
條、第390條第2項、第392條第2項判決如主文。
中    華    民    國   100    年    6     月    30    日
                民事第四庭    審判長法  官  陳蘇宗
                                    法  官  吳美蒼
                                    法  官  林欽章
以上正本係照原本作成。
兩造均得上訴。
如對本判決上訴，須於收受判決送達後20日內向本院提出上訴書
狀，其未表明上訴理由者，應於提出上訴後20日內向本院提出上
訴理由書（須按他造人數附具繕本）。
上訴時應提出委任律師為訴訟代理人之委任狀。具有民事訴訟法
第466條之1第1項但書或第2項之情形為訴訟代理人者，另應附具
律師及格證書及釋明委任人與受任人有該條項所定關係之釋明文
書影本。
                                    書記官  蔡嘉萍
中    華    民    國   100    年    7     月    5     日
                                                      Ｓ
附 表 甲：
┌──┬───────┬───────┬─────┬────┐
│編號│   所有權人   │土地坐落：台中│面積（㎡）│權利範圍│
│    │              │市○區○○○段│          │        │
│    │              │地          號│          │        │
├──┼───────┼───────┼─────┼────┤
│ 1  │甲○○、丁○○│182-11        │1481      │各1/5   │
│    │乙○○、戊○○│              │          │        │
│    │己○○        │              │          │        │
├──┼───────┼───────┼─────┼────┤
│ 2  │甲○○、丁○○│182-12        │405       │各1/5   │
│    │乙○○、戊○○│              │          │        │
│    │己○○        │              │          │        │
├──┼───────┼───────┼─────┼────┤
│ 3  │甲○○、丁○○│182-98        │225       │各1/5   │
│    │乙○○、戊○○│              │          │        │
│    │己○○        │              │          │        │
├──┼───────┼───────┼─────┼────┤
│ 4  │甲○○、丁○○│182-99        │59        │各1/5   │
│    │乙○○、戊○○│              │          │        │
│    │己○○        │              │          │        │
├──┼───────┼───────┼─────┼────┤
│ 5  │甲○○、丁○○│182-100       │338       │各1/5   │
│    │乙○○、戊○○│              │          │        │
│    │己○○        │              │          │        │
├──┼───────┼───────┼─────┼────┤
│ 6  │甲○○、丁○○│182-101       │46        │各1/5   │
│    │乙○○、戊○○│              │          │        │
│    │己○○        │              │          │        │
├──┼───────┼───────┼─────┼────┤
│ 7  │甲○○、丁○○│182-121       │28        │各1/5   │
│    │乙○○、戊○○│              │          │        │
│    │己○○        │              │          │        │
├──┼───────┼───────┼─────┼────┤
│ 8  │甲○○、丁○○│182-122       │32        │各1/5   │
│    │乙○○、戊○○│              │          │        │
│    │己○○        │              │          │        │
├──┼───────┼───────┼─────┼────┤
│ 9  │甲○○、丁○○│182-123       │4         │各1/5   │
│    │乙○○、戊○○│              │          │        │
│    │己○○        │              │          │        │
├──┼───────┼───────┼─────┼────┤
│ 10 │甲○○、丁○○│182-124       │98        │各1/5   │
│    │乙○○、戊○○│              │          │        │
│    │己○○        │              │          │        │
├──┼───────┼───────┼─────┼────┤
│ 11 │甲○○、丁○○│182-125       │20        │各1/5   │
│    │乙○○、戊○○│              │          │        │
│    │己○○        │              │          │        │
├──┼───────┼───────┼─────┼────┤
│ 12 │乙○○        │176-3         │49        │全 部   │
├──┼───────┼───────┼─────┼────┤
│ 13 │乙○○        │176-4         │66        │全 部   │
├──┼───────┼───────┼─────┼────┤
│ 14 │乙○○        │177           │97        │全 部   │
├──┼───────┼───────┼─────┼────┤
│ 15 │乙○○        │177-32        │136       │全 部   │
├──┼───────┼───────┼─────┼────┤
│ 16 │乙○○        │177-42        │38        │全 部   │
├──┼───────┼───────┼─────┼────┤
│ 17 │乙○○        │177-51        │26        │全 部   │
├──┼───────┼───────┼─────┼────┤
│ 18 │乙○○        │177-52        │18        │全 部   │
├──┼───────┼───────┼─────┼────┤
│ 19 │乙○○        │182-9         │780       │全 部   │
├──┼───────┼───────┼─────┼────┤
│ 20 │丙○○        │182           │174       │全 部   │
├──┼───────┼───────┼─────┼────┤
│ 21 │丙○○        │182-96        │87        │全 部   │
├──┼───────┼───────┼─────┼────┤
│ 22 │丙○○        │182-97        │451       │全 部   │
└──┴───────┴───────┴─────┴────┘
附 表 乙：
  Ａ、Ｂ、Ｃ借款未償債務及執行費：
┌──┬─────┬─────┬───┬─────┐
│借款│本金      │本息及違約│執行費│合 計     │
│    │          │金        │      │          │
├──┼─────┼─────┼───┼─────┤
│ Ａ │3億元     │3億7841萬 │401萬 │3億8243萬 │
│    │          │9469元    │8809元│8278元    │
├──┼─────┼─────┼───┼─────┤
│ Ｂ │2億6千萬元│3億2796萬 │348萬 │3億3144萬 │
│    │          │3540元    │2968元│6508元    │
├──┼─────┼─────┼───┼─────┤
│ Ｃ │5千萬元   │6090萬5381│66萬  │6157萬5183│
│    │          │元        │9802元│元        │
└──┴─────┴─────┴───┴─────┘
(二)22筆土地拍定價格及增值稅：
┌─────┬────┬────┬────┬─────────┐
│土地      │拍定價格│增值稅  │餘款    │備  註            │
├─────┼────┼────┼────┼─────────┤
│丙○○名下│1億2219 │788萬   │1億1430 │清償Ａ借款仍不足2 │
│3筆土地   │萬元    │7202元  │萬2798元│億6813萬5480元    │
├─────┼────┼────┼────┼─────────┤
│系爭11筆土│4億8353 │3122萬  │4億5230 │                  │
│地        │萬元    │6551元  │萬3449元│                  │
├─────┼────┼────┼────┼─────────┤
│上訴人名下│2億2327 │1441萬  │2億0885 │                  │
│8筆土地   │萬元    │6278元  │萬3722元│                  │
└─────┴────┴────┴────┴─────────┘
(三)丙○○各繼承人分擔及受分配部分：
┌───┬─────┬────┬─────┬────┬────┬────┐
│      │乙○○    │甲○○  │丁○○    │戊○○  │己○○  │壬○○  │
├───┼─────┼────┼─────┼────┼────┼────┤
│Ａ借款│000000000 │        │          │        │        │        │
├───┼─────┼────┼─────┼────┼────┼────┤
│Ｂ借款│00000000  │00000000│00000000  │00000000│00000000│00000000│
├───┼─────┼────┼─────┼────┼────┼────┤
│Ｃ借款│          │        │00000000  │        │        │        │
├───┼─────┼────┼─────┼────┼────┼────┤
│小計  │000000000 │00000000│000000000 │00000000│00000000│00000000│
├───┼─────┼────┼─────┼────┼────┼────┤
│上訴人│000000000 │        │          │        │        │        │
│名下8 │          │        │          │        │        │        │
│筆土地│          │        │          │        │        │        │
├───┼─────┼────┼─────┼────┼────┼────┤
│系爭11│00000000  │00000000│00000000  │00000000│00000000│        │
│筆土地│          │        │          │        │        │        │
├───┼─────┼────┼─────┼────┼────┼────┤
│合 計 │00000000  │00000000│00000000  │00000000│00000000│00000000│
│      │          │(－)    │          │(－)    │(－)    │        │
└───┴─────┴────┴─────┴────┴────┴────┘
(四)甲○○分擔部分：
    分擔乙○○部分：00000000（00000000／000000000）＝
    0000000元。
    分擔壬○○部分：00000000（00000000／000000000）＝
    00000000元。
    分擔丁○○部分：00000000（00000000／000000000）＝
    0000000元。
    分擔乙○○及壬○○部分合計為2643萬4412元（0000000＋
    00000 000＝00000000）。
(五)另乙○○支付系爭2億6千萬元本金之利息應由甲○○分擔部分
  為：00000000÷6＝0000000。
  被上訴人得向上訴人請求之數額為：2142萬5583元（00000000
  00000000＝00000000）。
